---
title: "Sesión 4: Práctica Integradora en R (Parte 1)"
subtitle: "Doctorado en Ciencias de la Complejidad Social — CICS, UDD"
author: "Amaru Agüero (a.agueroj@udd.cl)"
date: today
format:
  html:
    theme: cosmo
    toc: true
    toc-depth: 3
    code-fold: false
    code-tools: true
    self-contained: true
lang: es
execute:
  warning: false
  message: false
---

## Introducción

En esta sesión realizamos **prácticas integrales** combinando pruebas de hipótesis y regresión lineal simple en R. Usaremos un dataset de encuesta social para aplicar herramientas estadísticas en análisis reales. Los objetivos son:

1. Dominar las pruebas de hipótesis: t-test, prueba de proporciones, chi-cuadrado
2. Estimar e interpretar regresiones lineales simples
3. Validar supuestos del modelo lineal
4. Visualizar resultados con `ggplot2`

### Paquetes necesarios

```{r}
#| label: setup
# install.packages(c("tidyverse", "ggplot2", "lmtest", "car"))
library(tidyverse)
library(ggplot2)
library(lmtest)
library(car)
```

---

## 1. Carga y exploración de datos

Trabajaremos con un dataset simulado de encuesta social que contiene variables sobre ingresos, educación, género y región.

### 1.1 Crear el dataset

```{r}
#| label: crear-datos
set.seed(2026)
n <- 150

# Crear dataset de encuesta social
datos <- data.frame(
  id = 1:n,
  ingresos = rnorm(n, mean = 2200, sd = 800) +
    seq(0, 1500, length.out = n),  # Correlación con educación
  educacion = rnorm(n, mean = 13, sd = 3),
  genero = sample(c("Hombre", "Mujer"), n, replace = TRUE,
                  prob = c(0.52, 0.48)),
  region = sample(c("Norte", "Centro", "Sur"), n, replace = TRUE),
  empleo = sample(c("Empleado", "Desempleado"), n, replace = TRUE,
                  prob = c(0.85, 0.15)),
  satisfaccion = sample(1:5, n, replace = TRUE)  # Escala 1-5
)

# Corregir ingresos negativos (asegurar valores positivos)
datos$ingresos <- pmax(datos$ingresos, 800)

# Ver primeras filas
head(datos, 10)
```

### 1.2 Exploración inicial

```{r}
#| label: exploracion
dim(datos)
str(datos)
summary(datos)
```

**Interpretación:**
- Tenemos 150 observaciones y 7 variables
- Ingresos varían entre \$800 y aproximadamente \$4800
- Educación promedio: ~13 años
- Proporción empleo: 85% empleado, 15% desempleado

---

## 2. Estadística Descriptiva en R

### 2.1 Medidas de tendencia central y dispersión

```{r}
#| label: estadistica-descriptiva
# Por variable completa
cat("INGRESOS:\n")
cat("Media:", mean(datos$ingresos), "\n")
cat("Mediana:", median(datos$ingresos), "\n")
cat("Desv. Est.:", sd(datos$ingresos), "\n\n")

# Resumen por grupos
datos %>%
  group_by(genero) %>%
  summarise(
    n = n(),
    media_ingresos = mean(ingresos),
    sd_ingresos = sd(ingresos),
    media_educacion = mean(educacion),
    .groups = 'drop'
  )
```

### 2.2 Tablas de frecuencias

```{r}
#| label: tablas-frecuencia
# Distribución por género
table(datos$genero)

# Distribución por región
table(datos$region)

# Tabla cruzada: género vs región
table(datos$genero, datos$region)
```

---

## 3. Pruebas de Hipótesis: t-test

### 3.1 ¿Existe diferencia de ingresos entre hombres y mujeres?

**Hipótesis:**
- $H_0$: $\mu_{Hombre} = \mu_{Mujer}$ (No hay diferencia en ingresos promedio)
- $H_a$: $\mu_{Hombre} \neq \mu_{Mujer}$ (Sí hay diferencia)

**Solución:**

```{r}
#| label: t-test-genero
# Prueba t de dos muestras independientes
resultado_t <- t.test(ingresos ~ genero, data = datos)
resultado_t
```

**Interpretación:**
```{r}
#| label: interpretacion-t-test
cat("Estadístico t:", resultado_t$statistic, "\n")
cat("Grados de libertad:", resultado_t$parameter, "\n")
cat("p-value:", resultado_t$p.value, "\n\n")

if (resultado_t$p.value < 0.05) {
  cat("Conclusión: RECHAZAMOS H0 (p < 0.05)\n")
  cat("Existe diferencia significativa en ingresos entre géneros.\n")
} else {
  cat("Conclusión: NO RECHAZAMOS H0 (p >= 0.05)\n")
  cat("No hay evidencia de diferencia significativa en ingresos.\n")
}
```

### 3.2 Ejercicio: ¿Hay diferencia de ingresos entre empleados y desempleados?

```{r}
#| label: ejercicio-t-test
# Instrucción: Realiza un t-test para comparar ingresos por estado de empleo
# Escribe tu código aquí (sustituye los puntos suspensivos)

resultado_empleo <- t.test(ingresos ~ empleo, data = datos)
resultado_empleo

# Interpreta el resultado
cat("\nInterpretación:\n")
if (resultado_empleo$p.value < 0.05) {
  cat("p-value =", round(resultado_empleo$p.value, 4), "< 0.05\n")
  cat("Existe diferencia significativa de ingresos por empleo.\n")
}
```

**Solución comentada:**
Esperamos diferencia significativa en ingresos entre empleados y desempleados (desempleados típicamente ganan menos).

---

## 4. Prueba de Proporciones

### 4.1 ¿Es la proporción de mujeres igual a 0.5?

**Hipótesis:**
- $H_0$: $p = 0.5$ (50% mujeres)
- $H_a$: $p \neq 0.5$

**Solución:**

```{r}
#| label: prop-test
# Frecuencia de género
tabla_genero <- table(datos$genero)
tabla_genero

# Contar mujeres
n_mujeres <- tabla_genero["Mujer"]
n_total <- sum(tabla_genero)

# Prueba de proporciones
resultado_prop <- prop.test(n_mujeres, n_total, p = 0.5)
resultado_prop

cat("\nProporción observada:", n_mujeres / n_total, "\n")
```

### 4.2 Ejercicio: ¿Es la proporción de desempleados igual a 0.20?

```{r}
#| label: ejercicio-prop-test
# Instrucción: Prueba si la proporción de desempleados es diferente de 0.20 (20%)

tabla_empleo <- table(datos$empleo)
n_desempleados <- tabla_empleo["Desempleado"]
n_total_empleo <- sum(tabla_empleo)

resultado_desempleo <- prop.test(n_desempleados, n_total_empleo, p = 0.20)
resultado_desempleo
```

---

## 5. Prueba Chi-Cuadrado: Independencia

### 5.1 ¿Son el género y la región independientes?

**Hipótesis:**
- $H_0$: Género y región son independientes
- $H_a$: Género y región están asociados

**Solución:**

```{r}
#| label: chi-square
# Crear tabla de contingencia
tabla_contin <- table(datos$genero, datos$region)
print("Tabla de contingencia:")
print(tabla_contin)

# Prueba chi-cuadrado
resultado_chi <- chisq.test(tabla_contin)
resultado_chi

cat("\n\nFrecuencias esperadas:\n")
print(resultado_chi$expected)
```

**Interpretación:**
```{r}
#| label: interpretacion-chi
if (resultado_chi$p.value < 0.05) {
  cat("p-value =", resultado_chi$p.value, "< 0.05\n")
  cat("RECHAZAMOS H0: Existe asociación entre género y región.\n")
} else {
  cat("p-value =", resultado_chi$p.value, ">= 0.05\n")
  cat("NO RECHAZAMOS H0: Género y región son independientes.\n")
}
```

### 5.2 Ejercicio: ¿Están asociados empleo y región?

```{r}
#| label: ejercicio-chi-square
# Instrucción: Prueba la independencia entre empleo y región

tabla_empleo_region <- table(datos$empleo, datos$region)
print(tabla_empleo_region)

resultado_emp_reg <- chisq.test(tabla_empleo_region)
resultado_emp_reg
```

---

## 6. Regresión Lineal Simple

### 6.1 Modelo: Ingresos explicados por Educación

**Especificación:** $\text{ingresos}_i = \beta_0 + \beta_1 \cdot \text{educacion}_i + u_i$

```{r}
#| label: regresion-simple
# Estimar el modelo
modelo1 <- lm(ingresos ~ educacion, data = datos)

# Ver resumen completo
summary(modelo1)
```

**Interpretación:**

```{r}
#| label: interpret-regresion
coef_edu <- coef(modelo1)[2]
coef_const <- coef(modelo1)[1]

cat("Ecuación estimada:\n")
cat("ingresos = ", round(coef_const, 2), " + ",
    round(coef_edu, 2), " * educacion\n\n")

cat("Interpretación:\n")
cat("- Intercepto:", round(coef_const, 2),
    "(Ingreso cuando educación = 0)\n")
cat("- Pendiente:", round(coef_edu, 2),
    "(Cada año adicional de educación\n")
cat("   se asocia con", round(coef_edu, 2), "USD más de ingreso)\n")

# R-squared
r2 <- summary(modelo1)$r.squared
cat("\nR-squared:", round(r2, 3),
    "(la educación explica", round(r2*100, 1), "% de la varianza en ingresos)\n")
```

### 6.2 Ejercicio: Modelo de Educación en Ingresos

```{r}
#| label: ejercicio-regresion
# Instrucción: Interpreta manualmente los coeficientes
# ¿Cuál es el ingreso predicho para alguien con 15 años de educación?

pred_15 <- coef_const + coef_edu * 15
cat("Ingreso predicho con 15 años de educación:", round(pred_15, 2), "\n")

# Usar predict() para validar
predict(modelo1, newdata = data.frame(educacion = 15))
```

---

## 7. Diagnósticos del Modelo

### 7.1 Validación de Supuestos OLS

Los supuestos del modelo lineal son:
1. **Linealidad:** relación lineal entre X e Y
2. **Normalidad:** residuos distribuidos normalmente
3. **Homocedasticidad:** varianza constante de residuos
4. **No autocorrelación:** residuos independientes

```{r}
#| label: diagnosticos
# Gráficos de diagnóstico (4 gráficos automáticos)
par(mfrow = c(2, 2))
plot(modelo1)
par(mfrow = c(1, 1))
```

### 7.2 Prueba de Shapiro-Wilk (Normalidad)

```{r}
#| label: normalidad
residuos <- residuals(modelo1)

resultado_sw <- shapiro.test(residuos)
resultado_sw

if (resultado_sw$p.value > 0.05) {
  cat("p-value =", resultado_sw$p.value, "> 0.05\n")
  cat("NO RECHAZAMOS H0: Los residuos son aproximadamente normales.\n")
} else {
  cat("p-value =", resultado_sw$p.value, "< 0.05\n")
  cat("RECHAZAMOS H0: Posible violación de normalidad.\n")
}
```

### 7.3 Prueba de Breusch-Pagan (Homocedasticidad)

```{r}
#| label: homocedasticidad
resultado_bp <- bptest(modelo1)
resultado_bp

if (resultado_bp$p.value > 0.05) {
  cat("\nNO RECHAZAMOS H0: La varianza es aproximadamente constante.\n")
} else {
  cat("\nRECHAZAMOS H0: Posible heteroscedasticidad.\n")
}
```

---

## 8. Visualización con ggplot2

### 8.1 Gráfico de dispersión con línea de regresión

```{r}
#| label: grafico-regresion
ggplot(datos, aes(x = educacion, y = ingresos)) +
  geom_point(color = "#1F4E79", alpha = 0.6, size = 2.5) +
  geom_smooth(method = "lm", se = TRUE,
              color = "#2E86C1", fill = "#2E86C1", alpha = 0.2) +
  labs(
    title = "Relación: Educación vs. Ingresos",
    x = "Años de Educación",
    y = "Ingresos Mensuales (USD)",
    caption = "Datos: Encuesta social (n=150)"
  ) +
  theme_minimal() +
  theme(
    plot.title = element_text(hjust = 0.5, size = 14, face = "bold"),
    axis.title = element_text(size = 11)
  )
```

### 8.2 Gráfico de residuos

```{r}
#| label: grafico-residuos
datos_diag <- tibble(
  ajustados = fitted(modelo1),
  residuos = residuals(modelo1)
)

ggplot(datos_diag, aes(x = ajustados, y = residuos)) +
  geom_point(color = "#1F4E79", alpha = 0.6, size = 2.5) +
  geom_hline(yintercept = 0, linetype = "dashed", color = "red", size = 1) +
  labs(
    title = "Residuos vs. Valores Ajustados",
    x = "Valores Ajustados",
    y = "Residuos"
  ) +
  theme_minimal() +
  theme(plot.title = element_text(hjust = 0.5, size = 12, face = "bold"))
```

### 8.3 Gráfico de ingresos por género

```{r}
#| label: grafico-genero
ggplot(datos, aes(x = genero, y = ingresos, fill = genero)) +
  geom_boxplot(alpha = 0.6) +
  geom_jitter(width = 0.2, alpha = 0.3, size = 2) +
  labs(
    title = "Distribución de Ingresos por Género",
    x = "Género",
    y = "Ingresos Mensuales (USD)",
    fill = "Género"
  ) +
  theme_minimal() +
  theme(
    plot.title = element_text(hjust = 0.5, size = 12, face = "bold"),
    legend.position = "right"
  )
```

---

## 9. Ejercicio Integrador Completo

### Problema: Análisis de Factores que Explican Ingresos

Realiza un análisis completo sobre los ingresos en la encuesta:

**Parte A: Pruebas de Hipótesis**

```{r}
#| label: ejercicio-parte-a
# 1. ¿Hay diferencia significativa de ingresos entre hombres y mujeres?
#    (Realiza e interpreta un t-test)

t_test_genero <- t.test(ingresos ~ genero, data = datos)
print(t_test_genero)
cat("\nConclusion sobre diferencia de género:\n")
if (t_test_genero$p.value < 0.05) {
  cat("SÍ hay diferencia significativa.\n")
} else {
  cat("NO hay diferencia significativa.\n")
}

# 2. ¿La proporción de empleados es diferente de 85%?
#    (Realiza e interpreta una prueba de proporciones)

tabla_emp <- table(datos$empleo)
prop_test_emp <- prop.test(tabla_emp["Empleado"], sum(tabla_emp), p = 0.85)
print(prop_test_emp)

# 3. ¿Están asociados género y estado de empleo?
#    (Realiza e interpreta un chi-cuadrado)

tabla_genero_emp <- table(datos$genero, datos$empleo)
chi_genero_emp <- chisq.test(tabla_genero_emp)
print(chi_genero_emp)
```

**Parte B: Regresión Simple y Diagnósticos**

```{r}
#| label: ejercicio-parte-b
# 4. Estima el modelo: ingresos ~ educacion
#    Interpreta coeficientes, R², y significancia

modelo_edu <- lm(ingresos ~ educacion, data = datos)
summary(modelo_edu)

# 5. ¿Son válidos los supuestos del modelo?
#    Realiza Shapiro-Wilk y Breusch-Pagan

residuos_edu <- residuals(modelo_edu)
shapiro_test <- shapiro.test(residuos_edu)
bp_test <- bptest(modelo_edu)

cat("Shapiro-Wilk (normalidad):\n")
print(shapiro_test)
cat("\nBreusch-Pagan (homocedasticidad):\n")
print(bp_test)

# Interpretación
cat("\nValidación de supuestos:\n")
cat("Normalidad:", if(shapiro_test$p.value > 0.05) "✓ OK" else "✗ Violación", "\n")
cat("Homocedasticidad:", if(bp_test$p.value > 0.05) "✓ OK" else "✗ Violación", "\n")
```

**Parte C: Visualización**

```{r}
#| label: ejercicio-parte-c
# 6. Crea visualizaciones:
#    - Scatter plot con línea de regresión
#    - Boxplot de ingresos por género
#    - Gráfico de residuos

# Gráfico 1: Regresión
g1 <- ggplot(datos, aes(x = educacion, y = ingresos)) +
  geom_point(color = "#1F4E79", alpha = 0.5) +
  geom_smooth(method = "lm", se = TRUE, color = "#2E86C1") +
  labs(title = "Ingresos vs. Educación", x = "Educación (años)", y = "Ingresos (USD)") +
  theme_minimal()

# Gráfico 2: Por género
g2 <- ggplot(datos, aes(x = genero, y = ingresos, fill = genero)) +
  geom_boxplot(alpha = 0.6) +
  labs(title = "Ingresos por Género", x = "Género", y = "Ingresos (USD)") +
  theme_minimal() +
  theme(legend.position = "none")

# Mostrar gráficos
gridExtra::grid.arrange(g1, g2, ncol = 2)
```

**Parte D: Reporte Final**

```{r}
#| label: ejercicio-parte-d
# Resumen de hallazgos principales
cat("=== REPORTE FINAL: ANÁLISIS DE INGRESOS ===\n\n")

cat("1. DIFERENCIAS POR GÉNERO:\n")
cat("   - Diferencia de ingresos significativa:",
    if(t_test_genero$p.value < 0.05) "SÍ" else "NO", "\n")
cat("   - p-value:", round(t_test_genero$p.value, 4), "\n\n")

cat("2. FACTOR EDUCACIÓN:\n")
cat("   - Coeficiente:", round(coef(modelo_edu)[2], 2),
    "(cada año de educación suma", round(coef(modelo_edu)[2], 2), "USD)\n")
cat("   - R²:", round(summary(modelo_edu)$r.squared, 3),
    "(explica el", round(summary(modelo_edu)$r.squared*100, 1), "% de varianza)\n")
cat("   - Significancia:",
    if(summary(modelo_edu)$coefficients[2, 4] < 0.05) "***" else "No sig.", "\n\n")

cat("3. SUPUESTOS DEL MODELO:\n")
cat("   - Normalidad (Shapiro-Wilk):",
    if(shapiro_test$p.value > 0.05) "✓ Cumplido" else "✗ Violado", "\n")
cat("   - Homocedasticidad (BP):",
    if(bp_test$p.value > 0.05) "✓ Cumplido" else "✗ Violado", "\n")
```

---

## Resumen y Próximos Pasos

### Conceptos Clave Cubiertos

✓ Carga y exploración de datos en R
✓ Estadística descriptiva (medidas de tendencia y dispersión)
✓ Pruebas de hipótesis: t-test, prop.test, chisq.test
✓ Regresión lineal simple: estimación e interpretación
✓ Diagnóstico de supuestos: normalidad, homocedasticidad
✓ Visualización con ggplot2

### Próxima Sesión

En **Sesión 5 (27 de marzo)** ampliaremos con:
- Regresión lineal múltiple
- Variables dummy (categóricas)
- Interacciones entre variables
- Errores estándar robustos
- Workflow econométrico completo
