---
title: "Sesión 2: Regresión Lineal Simple"
subtitle: "Doctorado en Ciencias de la Complejidad Social — CICS, UDD"
author: "Amaru Agüero (a.agueroj@udd.cl)"
date: today
format:
  html:
    theme: cosmo
    toc: true
    toc-depth: 3
    code-fold: false
    code-tools: true
    self-contained: true
lang: es
execute:
  warning: false
  message: false
---

## Introducción

En esta sesión estudiaremos los fundamentos de la regresión lineal simple: la distinción crucial entre correlación y causalidad, el modelo de regresión lineal, el estimador de Mínimos Cuadrados Ordinarios (MCO), la interpretación de coeficientes, medidas de bondad de ajuste, y los supuestos de Gauss-Markov que garantizan la optimalidad de nuestras estimaciones.

### Paquetes necesarios

```{r}
#| label: setup
library(tidyverse)
library(ggplot2)
library(gapminder)
```

---

## 1. Correlación vs. Causalidad

### Concepto de correlación

La **correlación** mide la asociación lineal entre dos variables mediante el coeficiente de Pearson:

$$\rho = \frac{\text{Cov}(X, Y)}{\sigma_X \sigma_Y}$$

donde el rango es $-1 \leq \rho \leq 1$. Una correlación alta indica una fuerte asociación lineal, pero **no implica causalidad**.

```{r}
#| label: correlacion-basica
# Cargar datos de gapminder
data(gapminder)

# Seleccionar año reciente para análisis transversal
gap2007 <- gapminder %>%
  filter(year == 2007) %>%
  drop_na()

# Calcular correlación entre esperanza de vida y PIB per cápita
cor_simple <- cor(gap2007$lifeExp, gap2007$gdpPercap)
cat("Correlación de Pearson (esperanza de vida ~ PIB per cápita):",
    round(cor_simple, 4), "\n\n")

# Test de significancia de la correlación
cor_test <- cor.test(gap2007$lifeExp, gap2007$gdpPercap)
cat("t-estadístico:", round(cor_test$statistic, 4), "\n")
cat("p-valor:", cor_test$p.value, "\n")
cat("Intervalo de confianza 95%:\n")
print(round(cor_test$conf.int, 4))
```

### Correlaciones espurias: ejemplos

Una correlación fuerte puede existir sin relación causal de varias formas:

1. **Variable confundente**: una tercera variable causa cambios en ambas
2. **Causalidad invertida**: Y afecta a X, no al revés
3. **Correlación espuria**: la relación es puramente coincidencia

```{r}
#| label: correlacion-espuria
# Ejemplo: PIB per cápita vs. expectativa de vida
# Relación positiva fuerte, pero confundida por nivel de desarrollo

# Visualizar la relación
scatter_cor <- ggplot(gap2007, aes(x = gdpPercap, y = lifeExp)) +
  geom_point(aes(color = continent), alpha = 0.6, size = 3) +
  geom_smooth(method = "lm", se = TRUE, color = "black", alpha = 0.3) +
  scale_x_log10() +
  labs(
    title = "Esperanza de Vida vs. PIB per Cápita (2007)",
    subtitle = "Correlación r = 0.58, pero fuertemente confundida por nivel de desarrollo",
    x = "PIB per Cápita (USD, escala log)",
    y = "Esperanza de Vida (años)",
    color = "Continente"
  ) +
  theme_minimal() +
  theme(legend.position = "bottom")

print(scatter_cor)

# Calcular correlación por continente: el efecto de la variable confundente
cat("\nCorrelación dentro de continentes (mostrando confundimiento):\n")
for (cont in unique(gap2007$continent)) {
  subset_data <- gap2007 %>% filter(continent == cont)
  if (nrow(subset_data) > 2) {
    r <- cor(subset_data$gdpPercap, subset_data$lifeExp)
    cat(sprintf("  %s: r = %.3f (n = %d)\n", cont, r, nrow(subset_data)))
  }
}
```

---

## 2. Modelo de Regresión Lineal Simple

### Formulación teórica

El **modelo de regresión lineal simple** relaciona una variable dependiente $Y$ con una variable independiente $X$:

$$Y = \beta_0 + \beta_1 X + \varepsilon$$

**Componentes:**
- $Y$: variable dependiente (endógena)
- $X$: variable independiente (exógena)
- $\beta_0$: intercepto (parámetro poblacional desconocido)
- $\beta_1$: pendiente o efecto marginal (parámetro de interés)
- $\varepsilon$: término de error no observable

**Interpretación ceteris paribus:**
$$\beta_1 = \frac{\partial E[Y|X]}{\partial X}$$

Un cambio de una unidad en $X$ produce un cambio de $\beta_1$ unidades en el valor esperado de $Y$, manteniendo todo lo demás constante.

---

## 3. Estimación por Mínimos Cuadrados Ordinarios (MCO)

### Principio y derivación intuitiva

MCO busca estimar $\beta_0$ y $\beta_1$ minimizando la suma de cuadrados de los residuos:

$$\text{SSE} = \sum_{i=1}^{n} \varepsilon_i^2 = \sum_{i=1}^{n} (Y_i - \beta_0 - \beta_1 X_i)^2$$

Las **condiciones de primer orden** se obtienen igualando las derivadas parciales a cero:

$$\frac{\partial \text{SSE}}{\partial \beta_0} = -2 \sum_i (Y_i - \beta_0 - \beta_1 X_i) = 0$$

$$\frac{\partial \text{SSE}}{\partial \beta_1} = -2 \sum_i X_i(Y_i - \beta_0 - \beta_1 X_i) = 0$$

Resolviendo este sistema de ecuaciones normales obtenemos los estimadores MCO.

### Fórmulas de los estimadores

$$\hat{\beta}_1 = \frac{\sum_{i=1}^{n}(X_i - \bar{X})(Y_i - \bar{Y})}{\sum_{i=1}^{n}(X_i - \bar{X})^2} = \frac{\text{Cov}(X,Y)}{\text{Var}(X)}$$

$$\hat{\beta}_0 = \bar{Y} - \hat{\beta}_1 \bar{X}$$

**Propiedades (bajo supuestos de Gauss-Markov):**
- **Insesgados**: $E[\hat{\beta}_j] = \beta_j$
- **Consistentes**: $\hat{\beta}_j \xrightarrow{p} \beta_j$ conforme $n \to \infty$
- **Eficientes**: MCO es el estimador linealmente insesgado de varianza mínima (BLUE)

### Cálculo manual de los estimadores

Demostraremos que nuestros cálculos manuales coinciden con la función `lm()`:

```{r}
#| label: mco-manual
# Usar datos de gapminder 2007
data <- gap2007

# Calcular promedios
X_bar <- mean(data$gdpPercap)
Y_bar <- mean(data$lifeExp)

# Calcular β1: covarianza / varianza
numerador <- sum((data$gdpPercap - X_bar) * (data$lifeExp - Y_bar))
denominador <- sum((data$gdpPercap - X_bar)^2)

beta1_manual <- numerador / denominador

# Calcular β0
beta0_manual <- Y_bar - beta1_manual * X_bar

cat("=== Cálculo Manual de Estimadores MCO ===\n\n")
cat("β̂1 (pendiente) =", round(beta1_manual, 8), "\n")
cat("β̂0 (intercepto) =", round(beta0_manual, 4), "\n")
cat("\nInterpretación:\n")
cat("- Un aumento de USD 1000 en PIB per cápita está asociado a\n")
cat("  un aumento de", round(beta1_manual * 1000, 4), "años en esperanza de vida\n")

# Verificar con lm()
modelo <- lm(lifeExp ~ gdpPercap, data = data)
cat("\n=== Verificación con lm() ===\n")
print(coef(modelo))

cat("\nDiferencia (error numérico negligible):\n")
cat("  Δβ1 =", beta1_manual - coef(modelo)["gdpPercap"], "\n")
cat("  Δβ0 =", beta0_manual - coef(modelo)["(Intercept)"], "\n")
```

---

## 4. Interpretación de Coeficientes

### Pendiente (β₁)

El coeficiente $\hat{\beta}_1$ representa el **cambio en $Y$ cuando $X$ aumenta en una unidad**, manteniendo todo lo demás constante (ceteris paribus).

**Unidades:** Las unidades de $\hat{\beta}_1$ son el ratio $\frac{[\text{unidades de } Y]}{[\text{unidades de } X]}$.

En nuestro ejemplo: $\hat{\beta}_1$ está en unidades de "años de esperanza de vida por dólar de PIB per cápita".

### Intercepto (β₀)

El coeficiente $\hat{\beta}_0$ es el valor predicho de $Y$ cuando $X = 0$.

⚠️ **Advertencia:** La interpretación económica del intercepto no siempre es directa. En nuestro caso, $\hat{\beta}_0$ sería la esperanza de vida predicha para un país con PIB per cápita de 0 USD, lo cual es poco realista.

### Transformaciones logarítmicas

Cuando el modelo se especifica con logaritmos, la interpretación cambia significativamente:

| Modelo | Forma | Interpretación de $\hat{\beta}_1$ |
|--------|-------|----------------------------------|
| Lineal | $Y = \beta_0 + \beta_1 X + \varepsilon$ | Cambio absoluto en $Y$ |
| Log-Log | $\ln Y = \beta_0 + \beta_1 \ln X + \varepsilon$ | Elasticidad (% cambio) |
| Log-Lin | $\ln Y = \beta_0 + \beta_1 X + \varepsilon$ | Cambio % en $Y$ |
| Lin-Log | $Y = \beta_0 + \beta_1 \ln X + \varepsilon$ | Cambio en $Y$ por % cambio en $X$ |

**Ejemplo Log-Log:**
```{r}
#| label: modelo-loglog
modelo_loglog <- lm(log(lifeExp) ~ log(gdpPercap), data = data)

cat("=== Modelo Log-Log ===\n")
print(summary(modelo_loglog)$coefficients)

beta1_loglog <- coef(modelo_loglog)["log(gdpPercap)"]
cat("\nInterpretación:\n")
cat("Un aumento de 1% en PIB per cápita está asociado a un aumento de\n")
cat(sprintf("%.3f%% en esperanza de vida\n", beta1_loglog * 100))
```

---

## 5. Bondad de Ajuste: R² y R² Ajustado

### Descomposición de variabilidad

La variabilidad total en $Y$ se descompone en:

$$\text{SST} = \text{SSR} + \text{SSE}$$

donde:
- **SST** (Suma Total de Cuadrados): $\sum_i (Y_i - \bar{Y})^2$ = variabilidad total
- **SSR** (Suma de Cuadrados Explicada): $\sum_i (\hat{Y}_i - \bar{Y})^2$ = variabilidad explicada por el modelo
- **SSE** (Suma de Cuadrados Residual): $\sum_i (Y_i - \hat{Y}_i)^2$ = variabilidad no explicada

### Coeficiente de Determinación (R²)

$$R^2 = 1 - \frac{\text{SSE}}{\text{SST}} = \frac{\text{SSR}}{\text{SST}}$$

$R^2$ mide la **proporción de varianza en $Y$ explicada por $X$**, con rango $[0, 1]$.

- $R^2 = 0$: el modelo no explica nada
- $R^2 = 1$: el modelo explica perfectamente $Y$
- $R^2 = 0.5$: el modelo explica el 50% de la variación

### R² Ajustado

Como el $R^2$ simple siempre aumenta al agregar regresores (incluso si son irrelevantes), se penaliza por el número de parámetros:

$$\bar{R}^2 = 1 - \frac{\text{SSE}/(n-k)}{\text{SST}/(n-1)}$$

donde $n$ = número de observaciones y $k$ = número de parámetros.

```{r}
#| label: r-cuadrado
# Extraer información del modelo
modelo_summary <- summary(modelo)

SST <- sum((data$lifeExp - mean(data$lifeExp))^2)
SSE <- sum(residuals(modelo)^2)
SSR <- SST - SSE
n <- nrow(data)
k <- 2  # β0 y β1

R2 <- 1 - (SSE / SST)
R2_adj <- 1 - (SSE / (n - k)) / (SST / (n - 1))

cat("=== Bondad de Ajuste ===\n\n")
cat(sprintf("SST = %.2f (variabilidad total)\n", SST))
cat(sprintf("SSR = %.2f (variabilidad explicada)\n", SSR))
cat(sprintf("SSE = %.2f (variabilidad residual)\n", SSE))
cat("\n")
cat(sprintf("R² = %.4f\n", R2))
cat(sprintf("R² ajustado = %.4f\n", R2_adj))
cat("\nInterpretación:\n")
cat(sprintf("El modelo explica %.1f%% de la variación en esperanza de vida\n", R2 * 100))
```

---

## 6. Errores Estándar e Inferencia Estadística

### Varianza de los residuos

$$\hat{\sigma}^2 = \frac{\text{SSE}}{n-2}$$

Esta es la varianza estimada del término de error. El factor $(n-2)$ refleja que perdemos 2 grados de libertad al estimar $\beta_0$ y $\beta_1$.

### Error estándar de $\hat{\beta}_1$

$$SE(\hat{\beta}_1) = \frac{\hat{\sigma}}{\sqrt{\sum_i(X_i - \bar{X})^2}}$$

El error estándar mide la precisión de nuestro estimador. Aumenta si:
- La varianza de los residuos es mayor
- La varianza de $X$ es menor (menos variación en el regresor)

### Prueba t de significancia

Para probar $H_0: \beta_1 = 0$ vs $H_1: \beta_1 \neq 0$:

$$t = \frac{\hat{\beta}_1}{SE(\hat{\beta}_1)} \sim t_{n-2}$$

Si el p-valor es menor que 0.05, rechazamos $H_0$ y concluimos que $\hat{\beta}_1$ es **estadísticamente significativo al nivel de 5%**.

### Intervalo de confianza al 95%

$$\hat{\beta}_1 \pm t_{0.025, n-2} \cdot SE(\hat{\beta}_1)$$

```{r}
#| label: inferencia-estadistica
cat("=== Tabla de Coeficientes ===\n\n")
print(summary(modelo)$coefficients)

cat("\n=== Intervalos de Confianza al 95% ===\n\n")
ic <- confint(modelo)
print(ic)

cat("\nInterpretación del intervalo para gdpPercap:\n")
cat(sprintf("Con 95%% de confianza, un aumento de USD 1000 en PIB per cápita\n"))
cat(sprintf("está asociado a un aumento entre %.4f y %.4f años en esperanza de vida\n",
            ic["gdpPercap", 1] * 1000, ic["gdpPercap", 2] * 1000))
```

---

## 7. Supuestos de Gauss-Markov

Para que MCO sea el estimador linealmente insesgado de varianza mínima (BLUE), deben cumplirse:

1. **Linealidad:** La relación es lineal en parámetros
2. **Exogeneidad:** $E[\varepsilon | X] = 0$ (los errores no están correlacionados con $X$)
3. **Sin multicolinealidad exacta:** La varianza de $X$ es positiva y finita
4. **Homocedasticidad:** $\text{Var}(\varepsilon | X) = \sigma^2$ (varianza constante)
5. **Sin autocorrelación:** $\text{Cov}(\varepsilon_i, \varepsilon_j | X) = 0$ para $i \neq j$
6. **Normalidad** (para inferencia exacta): $\varepsilon \sim N(0, \sigma^2)$

### Diagnóstico gráfico de supuestos

```{r}
#| label: diagnostico-supuestos
# Crear un data frame con predicciones y residuos
diagnosticos <- tibble(
  fitted = fitted(modelo),
  residuals = residuals(modelo),
  residuales_std = rstandard(modelo)
)

# Gráfico 1: Residuos vs. Ajustados
g1 <- ggplot(diagnosticos, aes(x = fitted, y = residuals)) +
  geom_point(alpha = 0.6) +
  geom_hline(yintercept = 0, linetype = "dashed", color = "red") +
  geom_smooth(se = FALSE, color = "blue") +
  labs(title = "1. Residuos vs. Valores Ajustados",
       x = "Valores Ajustados",
       y = "Residuos") +
  theme_minimal()

# Gráfico 2: Q-Q plot
g2 <- ggplot(diagnosticos, aes(sample = residuales_std)) +
  stat_qq(alpha = 0.6) +
  stat_qq_line(color = "red") +
  labs(title = "2. Q-Q Plot (Normalidad de residuos)",
       x = "Cuantiles teóricos",
       y = "Residuos estandarizados") +
  theme_minimal()

# Gráfico 3: Scale-Location
diagnosticos$sqrt_residuales <- sqrt(abs(diagnosticos$residuales_std))
g3 <- ggplot(diagnosticos, aes(x = fitted, y = sqrt_residuales)) +
  geom_point(alpha = 0.6) +
  geom_smooth(se = FALSE, color = "blue") +
  labs(title = "3. Scale-Location (Homocedasticidad)",
       x = "Valores Ajustados",
       y = "√|Residuos Estandarizados|") +
  theme_minimal()

# Gráfico 4: Residuos ordenados (para autocorrelación)
diagnosticos$orden <- 1:nrow(diagnosticos)
g4 <- ggplot(diagnosticos, aes(x = orden, y = residuals)) +
  geom_point(alpha = 0.6) +
  geom_line(alpha = 0.3) +
  geom_hline(yintercept = 0, linetype = "dashed", color = "red") +
  labs(title = "4. Residuos en Secuencia (Autocorrelación)",
       x = "Orden de observación",
       y = "Residuos") +
  theme_minimal()

# Mostrar gráficos en una cuadrícula 2x2
gridExtra::grid.arrange(g1, g2, g3, g4, ncol = 2)
```

**Interpretación:**

- **Panel 1 (Residuos vs. Ajustados):** Buscar patrón aleatorio sin tendencia. Patrón en U sugiere no-linealidad. Abanico sugiere heterocedasticidad.
- **Panel 2 (Q-Q):** Los puntos deben estar cerca de la línea roja. Desviaciones en las colas sugieren no-normalidad.
- **Panel 3 (Scale-Location):** Buscar línea horizontal plana. Pendiente sugiere heterocedasticidad.
- **Panel 4 (Secuencia):** Buscar patrón aleatorio. Clusters o tendencias sugieren autocorrelación.

```{r}
#| label: test-normalidad
library(stats)

# Test de Shapiro-Wilk para normalidad
shapiro_test <- shapiro.test(residuals(modelo))
cat("=== Test de Shapiro-Wilk para Normalidad ===\n")
cat(sprintf("Estadístico W: %.4f\n", shapiro_test$statistic))
cat(sprintf("p-valor: %.6f\n", shapiro_test$p.value))
if (shapiro_test$p.value > 0.05) {
  cat("Conclusión: No rechazamos H0 - residuos aparentan ser normales (α = 0.05)\n")
} else {
  cat("Conclusión: Rechazamos H0 - evidencia de no-normalidad (α = 0.05)\n")
}
```

---

## 8. Análisis Práctico Completo

Reunimos todo lo aprendido en un análisis completo de la relación entre desarrollo económico y esperanza de vida:

```{r}
#| label: analisis-completo
cat("╔════════════════════════════════════════════════════════════╗\n")
cat("║ ANÁLISIS COMPLETO: ESPERANZA DE VIDA vs. PIB PER CÁPITA   ║\n")
cat("╚════════════════════════════════════════════════════════════╝\n\n")

# 1. CORRELACIÓN
cat("1. ANÁLISIS DE CORRELACIÓN\n")
cat("─────────────────────────────────────────────────────────────\n")
cor_result <- cor.test(data$gdpPercap, data$lifeExp)
cat(sprintf("Correlación de Pearson: r = %.4f\n", cor_result$estimate))
cat(sprintf("t-estadístico: %.4f\n", cor_result$statistic))
cat(sprintf("p-valor: %.2e\n", cor_result$p.value))
cat(sprintf("Conclusión: Correlación positiva fuerte y significativa\n\n")

# 2. MODELO LINEAL SIMPLE
cat("2. MODELO DE REGRESIÓN LINEAL SIMPLE\n")
cat("─────────────────────────────────────────────────────────────\n")
print(summary(modelo))

# 3. INTERPRETACIÓN
cat("\n3. INTERPRETACIÓN DE RESULTADOS\n")
cat("─────────────────────────────────────────────────────────────\n")
beta0 <- coef(modelo)[1]
beta1 <- coef(modelo)[2]
se_beta1 <- summary(modelo)$coefficients[2, 2]
t_stat <- summary(modelo)$coefficients[2, 3]
p_val <- summary(modelo)$coefficients[2, 4]

cat(sprintf("Modelo estimado: lifeExp = %.4f + %.8f × gdpPercap + ε\n\n", beta0, beta1))
cat(sprintf("β̂1 = %.8f\n", beta1))
cat(sprintf("Interpretación: Un aumento de USD 1000 en PIB per cápita\n"))
cat(sprintf("               está asociado a un aumento de %.4f años en esperanza de vida\n\n", beta1 * 1000))
cat(sprintf("Error estándar: SE(β̂1) = %.8f\n", se_beta1))
cat(sprintf("t-estadístico: t = %.4f\n", t_stat))
cat(sprintf("p-valor: %.2e\n", p_val))
cat(sprintf("Conclusión: β̂1 es estadísticamente significativo al nivel de 5%%\n\n")

# 4. BONDAD DE AJUSTE
cat("4. BONDAD DE AJUSTE\n")
cat("─────────────────────────────────────────────────────────────\n")
R2 <- summary(modelo)$r.squared
R2_adj <- summary(modelo)$adj.r.squared
cat(sprintf("R² = %.4f\n", R2))
cat(sprintf("R² ajustado = %.4f\n", R2_adj))
cat(sprintf("Conclusión: El modelo explica %.1f%% de la variación en esperanza de vida\n\n", R2 * 100))

# 5. PREDICCIÓN
cat("5. EJEMPLOS DE PREDICCIÓN\n")
cat("─────────────────────────────────────────────────────────────\n")
nuevos_datos <- tibble(gdpPercap = c(5000, 10000, 20000, 50000))
predicciones <- predict(modelo, newdata = nuevos_datos, se.fit = TRUE, interval = "confidence", level = 0.95)

cat("Esperanza de vida predicha (IC 95%):\n\n")
resultado_pred <- tibble(
  gdpPercap = nuevos_datos$gdpPercap,
  estimado = predicciones$fit[, "fit"],
  lci = predicciones$fit[, "lwr"],
  uci = predicciones$fit[, "upr"]
)
print(resultado_pred)
```

---

## Conclusiones

1. **Correlación ≠ Causalidad:** Una correlación fuerte entre variables puede deberse a variables confundentes o relaciones espurias.

2. **MCO minimiza residuos:** El estimador MCO encuentra la línea recta que minimiza la suma de cuadrados de los errores.

3. **Interpretación marginal:** $\hat{\beta}_1$ mide el cambio esperado en $Y$ cuando $X$ aumenta en una unidad, ceteris paribus.

4. **R² mide ajuste:** Indica qué porcentaje de la variación en $Y$ es explicado por el modelo.

5. **Supuestos garantizan optimalidad:** Bajo los supuestos de Gauss-Markov, MCO es BLUE (mejor estimador lineal insesgado).

6. **Diagnóstico es fundamental:** Siempre verificar visualmente que los supuestos se cumplen mediante gráficos de residuos.

---

## Referencias

- Wooldridge, J. M. (2010). *Econometric Analysis of Cross Section and Panel Data*. MIT Press.
- Cameron, A. C., & Trivedi, P. K. (2009). *Microeconometrics Using Stata*. Stata Press.
- Angrist, J. D., & Pischke, J. S. (2008). *Mostly Harmless Econometrics: An Empiricist's Companion*. Princeton University Press.
