---
title: "Sesión 3: Regresión Lineal Múltiple"
subtitle: "Doctorado en Ciencias de la Complejidad Social — CICS, UDD"
author: "Amaru Agüero (a.agueroj@udd.cl)"
date: today
format:
  html:
    theme: cosmo
    toc: true
    toc-depth: 3
    code-fold: false
    code-tools: true
    self-contained: true
lang: es
execute:
  warning: false
  message: false
---

## Introducción

En esta sesión extendemos la regresión simple a múltiples regresores. Estudiaremos el sesgo de variable omitida (OVB), las estructuras causales que determinan cuándo controlar por variables, variables categóricas (dummy), términos de interacción, y pruebas de significancia tanto individual como conjunta.

### Paquetes necesarios

```{r}
#| label: setup
library(tidyverse)
library(ggplot2)
library(broom)
```

---

## 1. De la Regresión Simple a la Múltiple

### Conceptos básicos

**Regresión Simple:**
$$Y = \beta_0 + \beta_1 X + \varepsilon$$

**Regresión Múltiple:**
$$Y = \beta_0 + \beta_1 X_1 + \beta_2 X_2 + \cdots + \beta_k X_k + \varepsilon$$

La interpretación clave: $\beta_j$ es el **efecto parcial** de $X_j$ en $Y$, manteniendo todos los otros regresores constantes (ceteris paribus).

### Datos de ejemplo: ingreso y educación

Crearemos un dataset simulado con relaciones realistas entre educación, experiencia y salario.

```{r}
#| label: datos-simulados
set.seed(42)
n <- 200

datos <- tibble(
  id = 1:n,
  # Años de educación (8-20 años)
  educacion = rnorm(n, mean = 13, sd = 3) %>% pmax(8),

  # Años de experiencia (0-40 años)
  experiencia = rnorm(n, mean = 15, sd = 10) %>% pmax(0),

  # Género (1 = mujer, 0 = hombre)
  mujer = rbinom(n, size = 1, prob = 0.5),

  # Log-ingreso mensual (miles CLP)
  # Modelo verdadero: log(ingreso) = 9 + 0.15*educacion + 0.08*experiencia - 0.25*mujer + error
  log_ingreso = 9 + 0.15 * educacion + 0.08 * experiencia - 0.25 * mujer + rnorm(n, sd = 0.3),

  ingreso = exp(log_ingreso)
)

head(datos, 10)
```

---

## 2. Sesgo de Variable Omitida (OVB)

### Concepto

El **sesgo de variable omitida** ocurre cuando:
1. Omitimos una variable $X_2$ que afecta a $Y$ ($\beta_2 \neq 0$)
2. $X_2$ está correlacionada con $X_1$ ($\text{Cov}(X_1, X_2) \neq 0$)

**Magnitud del sesgo:**
$$\text{Sesgo}(\hat{\beta}_1) = \beta_2 \cdot \frac{\text{Cov}(X_1, X_2)}{\text{Var}(X_1)}$$

### Demostración empírica

```{r}
#| label: ovb-comparacion
# Modelo 1: Solo educación (modelo sesgado)
m1 <- lm(log_ingreso ~ educacion, data = datos)

# Modelo 2: Educación + Experiencia (modelo menos sesgado)
m2 <- lm(log_ingreso ~ educacion + experiencia, data = datos)

# Modelo 3: Completo (con género)
m3 <- lm(log_ingreso ~ educacion + experiencia + mujer, data = datos)

# Comparar coeficientes de educación
cat("=== EFECTO DE EDUCACIÓN EN LOG(INGRESO) ===\n")
cat("M1 (solo educación):           ", round(coef(m1)[2], 4), "\n")
cat("M2 (+ experiencia):            ", round(coef(m2)[2], 4), "\n")
cat("M3 (+ experiencia + género):   ", round(coef(m3)[2], 4), "\n")
cat("\nCambio M1→M2:                  ",
    round((coef(m2)[2] - coef(m1)[2]) / coef(m1)[2] * 100, 2), "%\n")

# Correlaciones
cat("\n=== CORRELACIONES ===\n")
cat("Cor(educación, experiencia):",
    round(cor(datos$educacion, datos$experiencia), 3), "\n")
cat("Cor(educación, mujer):      ",
    round(cor(datos$educacion, datos$mujer), 3), "\n")
```

**Interpretación:** El coeficiente de educación cae cuando agregamos experiencia, indicando OVB en M1. La experiencia actuaba como variable confusora.

---

## 3. Estructuras Causales: Confusoras, Colisionadores, Modificadoras

### Variable Confusora (Confounder)

**Estructura:** $X \leftarrow Z \rightarrow Y$

Una confusora causa tanto al regresor como al resultado, generando asociación espuria.

**Acción correcta:** **Controlar por Z** (incluirla en el modelo)

**Ejemplo:** Nivel socioeconómico familiar es confusora del efecto de educación en ingreso (familias ricas dan más educación Y más oportunidades).

### Variable Colisionadora (Collider)

**Estructura:** $X \rightarrow Z \leftarrow Y$

Una colisionadora es causada tanto por X como por Y. Controlar por ella abre un camino espurio (paradoja de Berkson).

**Acción correcta:** **NO controlar por Z**

**Ejemplo:** Talento y belleza son independientes, pero ambos causan fama. Si analizamos solo famosos, aparece correlación negativa espuria.

### Variable Modificadora de Efecto (Effect Modifier)

**Estructura:** Z cambia la relación $X \rightarrow Y$

El efecto de X en Y cambia según el valor de Z.

**Acción correcta:** **Incluir interacción $X \times Z$**

**Ejemplo:** El retorno a la educación difiere por género.

### Resumen comparativo

| Característica | Confusora | Colisionadora | Modificadora |
|---|---|---|---|
| Estructura | $X \leftarrow Z \rightarrow Y$ | $X \rightarrow Z \leftarrow Y$ | Z modifica $X \rightarrow Y$ |
| Si NO controlas | Sesgo | Sin sesgo | Efecto promedio |
| Si controlas | Sin sesgo | **Introduce sesgo** | Efectos por grupo |
| Acción | **Controlar** | **No controlar** | **Interacción** |

---

## 4. Variables Categóricas (Dummy Variables)

### Concepto y codificación

Para incluir variables cualitativas, las convertimos en binarias (0/1). **Regla:** Para $C$ categorías, crear $C-1$ dummies (la categoría omitida es la referencia).

```{r}
#| label: dummy-ejemplo
# Crear tabla de contingencia
tabla_genero <- table(datos$mujer)
cat("Conteos originales:\n")
print(tabla_genero)

# Los valores 0 y 1 ya son dummies, pero veamos con factor
datos <- datos %>%
  mutate(genero = factor(mujer, levels = c(0, 1), labels = c("Hombre", "Mujer")))

# Ver niveles
cat("\nNiveles de factor genero:\n")
levels(datos$genero)
```

### Interpretación de coeficientes

```{r}
#| label: modelo-dummy
# Modelo con dummy variable
m_dummy <- lm(log_ingreso ~ educacion + experiencia + mujer, data = datos)

summary(m_dummy)

# Interpretación
beta_mujer <- coef(m_dummy)["mujer"]
cat("\n=== INTERPRETACIÓN ===\n")
cat("Coeficiente de 'mujer':", round(beta_mujer, 4), "\n")
cat("Interpretación: Las mujeres ganan en promedio",
    round(exp(beta_mujer) - 1, 4) * 100,
    "% MENOS que los hombres\n")
cat("(controlando por educación y experiencia)\n")
```

### Cambio de categoría de referencia con relevel()

```{r}
#| label: relevel-ejemplo
# Cambiar categoría de referencia a "Mujer"
datos <- datos %>%
  mutate(genero = relevel(genero, ref = "Mujer"))

m_dummy_rev <- lm(log_ingreso ~ educacion + experiencia + genero, data = datos)

cat("Coeficiente de generoHombre:", round(coef(m_dummy_rev)["generoHombre"], 4), "\n")
cat("Interpretación: Los hombres ganan",
    round(exp(coef(m_dummy_rev)["generoHombre"]) - 1, 4) * 100,
    "% MÁS que las mujeres\n")
cat("(mismo efecto, pero interpretado desde otra base)\n")
```

---

## 5. Términos de Interacción

### Motivación y especificación

La pregunta es: ¿El efecto de X en Y cambia según el valor de Z?

```{r}
#| label: interaccion-modelo
# Cambiar genero de nuevo a referencia "Hombre"
datos <- datos %>%
  mutate(genero = relevel(genero, ref = "Hombre"))

# Modelo sin interacción
m_sin_int <- lm(log_ingreso ~ educacion + mujer + experiencia, data = datos)

# Modelo con interacción (educacion x mujer)
m_con_int <- lm(log_ingreso ~ educacion * mujer + experiencia, data = datos)

# Comparar
cat("=== SIN INTERACCIÓN ===\n")
print(coef(m_sin_int))

cat("\n=== CON INTERACCIÓN (educacion * mujer) ===\n")
print(coef(m_con_int))
```

### Interpretación de interacciones continua × dummy

En el modelo con interacción $Y = \beta_0 + \beta_1 \text{Educ} + \beta_2 \text{Mujer} + \beta_3 (\text{Educ} \times \text{Mujer}) + \beta_4 \text{Exp} + \varepsilon$:

- $\beta_1$: Retorno a educación para **hombres** (grupo base)
- $\beta_2$: Diferencia de intercepto (mujeres vs hombres cuando Educ=0)
- $\beta_3$: **Diferencia en retorno** de educación (mujeres vs hombres)
- Retorno para mujeres: $\beta_1 + \beta_3$

```{r}
#| label: interpretacion-interaccion
beta <- coef(m_con_int)

retorno_hombres <- beta["educacion"]
retorno_mujeres <- beta["educacion"] + beta["educacion:mujer"]

cat("Retorno a educación para hombres:", round(retorno_hombres, 4), "\n")
cat("Retorno a educación para mujeres:", round(retorno_mujeres, 4), "\n")
cat("Diferencia:", round(beta["educacion:mujer"], 4), "\n")
cat("\nInterpretación: Cada año adicional de educación aumenta\n")
cat("el ingreso en", round(retorno_hombres * 100, 2), "% para hombres\n")
cat("y", round(retorno_mujeres * 100, 2), "% para mujeres\n")
```

### Visualización de efectos heterogéneos

```{r}
#| label: fig-interaccion
#| fig-cap: "Efecto heterogéneo de educación por género"

# Predicciones a diferentes niveles de educación
educ_rango <- seq(8, 20, by = 0.5)

pred_hombre <- tibble(
  educacion = educ_rango,
  mujer = 0,
  experiencia = mean(datos$experiencia),
  genero = "Hombre"
)

pred_mujer <- tibble(
  educacion = educ_rango,
  mujer = 1,
  experiencia = mean(datos$experiencia),
  genero = "Mujer"
)

# Predecir con el modelo con interacción
pred <- bind_rows(pred_hombre, pred_mujer) %>%
  mutate(
    log_ingreso_pred = predict(m_con_int, newdata = .),
    ingreso_pred = exp(log_ingreso_pred)
  )

ggplot(pred, aes(x = educacion, y = ingreso_pred, color = genero)) +
  geom_line(size = 1) +
  scale_color_manual(values = c("#1F4E79", "#E74C3C")) +
  labs(
    title = "Efecto Heterogéneo de Educación por Género",
    subtitle = "Con término de interacción educación × mujer",
    x = "Años de educación",
    y = "Ingreso predicho (miles CLP)",
    color = "Género"
  ) +
  theme_minimal()
```

---

## 6. Interacción continua × continua

Cuando ambos regresores son continuos, la interacción se interpreta como cambio en pendiente.

```{r}
#| label: interaccion-continua
# Modelo con interacción educación × experiencia
m_cont <- lm(log_ingreso ~ educacion * experiencia + mujer, data = datos)

summary(m_cont)

beta_cont <- coef(m_cont)
cat("Efecto parcial de educación:\n")
cat("∂Y/∂Educ = ", round(beta_cont["educacion"], 4),
    "+ ", round(beta_cont["educacion:experiencia"], 6),
    " × Exp\n", sep = "")

cat("\nInterpretación: El retorno a la educación AUMENTA con experiencia.\n")
cat("A 10 años de experiencia:\n")
cat("Retorno a educación =",
    round(beta_cont["educacion"] + beta_cont["educacion:experiencia"] * 10, 4), "\n")

cat("A 20 años de experiencia:\n")
cat("Retorno a educación =",
    round(beta_cont["educacion"] + beta_cont["educacion:experiencia"] * 20, 4), "\n")
```

---

## 7. Pruebas de Significancia

### Test t individual

```{r}
#| label: test-t-individual
# Usar summary para ver todos los t-tests
summary(m3)

# Extraer manualmente
resumen_m3 <- tidy(m3)
print(resumen_m3)

cat("\n=== INTERPRETACIÓN ===\n")
cat("Educación: t =", round(resumen_m3$statistic[2], 3),
    ", p-value =", round(resumen_m3$p.value[2], 4), "\n")
cat("Conclusión: El efecto de educación es estadísticamente significativo (p < 0.05)\n")
```

### Test F global

```{r}
#| label: test-f-global
# Test F para modelo completo vs modelo nulo
m_nulo <- lm(log_ingreso ~ 1, data = datos)

# Obtener el F-stat global del summary
glance_m3 <- glance(m3)
cat("F-statistic global del modelo M3:\n")
cat("F =", round(glance_m3$statistic, 3), "\n")
cat("p-value =", round(glance_m3$p.value, 2e-16), "\n")
cat("Conclusión: El modelo es conjuntamente significativo\n")
```

### Test F para comparar modelos anidados

```{r}
#| label: test-f-anidado
# Comparar M1 vs M2 (¿es experiencia significativa?)
anova_1_2 <- anova(m1, m2)
print(anova_1_2)

cat("\n=== INTERPRETACIÓN ===\n")
cat("F-statistic:", round(anova_1_2$F[2], 3), "\n")
cat("p-value:", round(anova_1_2$`Pr(>F)`[2], 4), "\n")
cat("Conclusión: La experiencia es conjuntamente significativa.\n")
cat("El modelo M2 es mejor que M1.\n")

# Comparar M3 vs M2 (¿es género significativo?)
anova_2_3 <- anova(m2, m3)
print(anova_2_3)
```

---

## 8. Modelos Anidados y Criterios de Selección

### Comparación de modelos completos

```{r}
#| label: comparacion-modelos
# Tabla comparativa
modelos_info <- tibble(
  Modelo = c("M1", "M2", "M3", "M_con_int"),
  Especificacion = c(
    "log_ingreso ~ educacion",
    "log_ingreso ~ educacion + experiencia",
    "log_ingreso ~ educacion + experiencia + mujer",
    "log_ingreso ~ educacion * mujer + experiencia"
  ),
  R2 = c(
    round(glance(m1)$r.squared, 4),
    round(glance(m2)$r.squared, 4),
    round(glance(m3)$r.squared, 4),
    round(glance(m_con_int)$r.squared, 4)
  ),
  R2_adj = c(
    round(glance(m1)$adj.r.squared, 4),
    round(glance(m2)$adj.r.squared, 4),
    round(glance(m3)$adj.r.squared, 4),
    round(glance(m_con_int)$adj.r.squared, 4)
  ),
  AIC = c(
    round(AIC(m1), 2),
    round(AIC(m2), 2),
    round(AIC(m3), 2),
    round(AIC(m_con_int), 2)
  ),
  BIC = c(
    round(BIC(m1), 2),
    round(BIC(m2), 2),
    round(BIC(m3), 2),
    round(BIC(m_con_int), 2)
  )
)

print(modelos_info)

cat("\n=== CRITERIOS DE SELECCIÓN ===\n")
cat("- R²: mayor es mejor (sube con más variables)\n")
cat("- R² ajustado: penaliza por número de variables\n")
cat("- AIC/BIC: menor es mejor (balancean ajuste y parsimonia)\n")
```

### Análisis de cambios en coeficientes

```{r}
#| label: cambios-coeficientes
# Comparar coeficiente de educación
cat("=== CAMBIO EN COEFICIENTE DE EDUCACIÓN ===\n")
coef_educ <- c(
  M1 = coef(m1)["educacion"],
  M2 = coef(m2)["educacion"],
  M3 = coef(m3)["educacion"]
)

print(coef_educ)

cambio_1_2 <- (coef_educ["M2"] - coef_educ["M1"]) / coef_educ["M1"] * 100
cambio_2_3 <- (coef_educ["M3"] - coef_educ["M2"]) / coef_educ["M2"] * 100

cat("\nCambio M1→M2:", round(cambio_1_2, 2), "%\n")
cat("Cambio M2→M3:", round(cambio_2_3, 2), "%\n")

cat("\nInterpretación: Cambios > 20% sugieren OVB.\n")
cat("Aquí vemos que agregar experiencia produce un cambio >20%,\n")
cat("evidencia de que experiencia era una confusora.\n")
```

---

## 9. Residuos y diagnósticos

### Análisis de residuos

```{r}
#| label: fig-residuos
#| fig-cap: "Diagnósticos de residuos para M3"

# Obtener residuos y valores predichos
diag_data <- tibble(
  fitted = fitted(m3),
  residuos = residuals(m3),
  std_residuos = rstandard(m3)
)

# Gráfico: Residuos vs Fitted
p1 <- ggplot(diag_data, aes(x = fitted, y = residuos)) +
  geom_point(alpha = 0.5, color = "#2E86C1") +
  geom_hline(yintercept = 0, color = "red", linetype = "dashed") +
  labs(title = "Residuos vs Valores Predichos",
       x = "Valores predichos", y = "Residuos") +
  theme_minimal()

# Q-Q plot
p2 <- ggplot(diag_data, aes(sample = std_residuos)) +
  geom_qq(alpha = 0.5, color = "#2E86C1") +
  geom_qq_line(color = "red") +
  labs(title = "Q-Q Plot",
       x = "Cuantiles teóricos", y = "Cuantiles de muestra") +
  theme_minimal()

# Histograma de residuos
p3 <- ggplot(diag_data, aes(x = residuos)) +
  geom_histogram(bins = 20, fill = "#2E86C1", alpha = 0.7) +
  labs(title = "Distribución de Residuos",
       x = "Residuos", y = "Frecuencia") +
  theme_minimal()

# Escala-ubicación
p4 <- ggplot(diag_data, aes(x = fitted, y = sqrt(abs(std_residuos)))) +
  geom_point(alpha = 0.5, color = "#2E86C1") +
  geom_smooth(se = FALSE, color = "red") +
  labs(title = "Scale-Location",
       x = "Valores predichos", y = "√|Residuos estandarizados|") +
  theme_minimal()

# Combinar
gridExtra::grid.arrange(p1, p2, p3, p4, nrow = 2)
```

---

## 10. Multicolinealidad: VIF

```{r}
#| label: vif-diagnostico
# Instalar si es necesario: install.packages("car")
library(car)

# Calcular VIF para M3
vif_m3 <- vif(m3)
print(vif_m3)

cat("\n=== INTERPRETACIÓN ===\n")
cat("VIF < 5: Sin multicolinealidad problemática\n")
cat("VIF > 10: Multicolinealidad problemática\n\n")

for (var in names(vif_m3)) {
  if (vif_m3[var] < 5) {
    cat(var, ":", round(vif_m3[var], 2), "— OK\n")
  } else {
    cat(var, ":", round(vif_m3[var], 2), "— PROBLEMÁTICO\n")
  }
}
```

---

## 11. Resumen y recomendaciones

### Checklist de decisiones causales

```{r}
#| label: checklist-causal
cat("=== ¿CUÁNDO INCLUIR UNA VARIABLE? ===\n\n")

checklist <- tibble(
  Variable = c("Confusora", "Colisionadora", "Mediadora", "Modificadora"),
  Estructura = c(
    "X ← Z → Y",
    "X → Z ← Y",
    "X → Z → Y",
    "Z modifica X → Y"
  ),
  Accion = c(
    "INCLUIR",
    "NO INCLUIR",
    "NO INCLUIR*",
    "INCLUIR + INTERACCIÓN"
  ),
  Razon = c(
    "Elimina sesgo",
    "Introduce sesgo",
    "Absorbe efecto",
    "Captura heterogeneidad"
  )
)

print(checklist)

cat("\n* Mediadora: solo NO incluir si el interés es en efecto total.\n")
cat("  Si el interés es en efecto directo, incluir mediadora.\n")
```

### Buenas prácticas

1. **Dibujar el DAG** antes de estimar: ¿cuál es la estructura causal?
2. **Reportar modelos anidados**: mostrar cómo cambian coeficientes
3. **Usar criterios múltiples**: no depender solo de p-values
4. **Documentar hipótesis**: explicar por qué controlar por Z
5. **Verificar supuestos**: revisar residuos, VIF, outliers

---

## Conclusiones

La regresión múltiple es la herramienta central en econometría. El desafío principal es **causal**: entender qué variables incluir basándose en la estructura causal del problema, no solo en significancia estadística. Las tres estructuras (confusoras, colicionadores, modificadoras) requieren estrategias diferentes. Los modelos anidados y los criterios de selección (AIC, BIC, $R^2$ ajustado) ayudan a evaluar robustez.
