---
title: "Sesión 5: Práctica Integradora en R (Parte 2)"
subtitle: "Regresión Múltiple y Flujo Econométrico Completo"
author: "Amaru Agüero (a.agueroj@udd.cl)"
date: today
format:
  html:
    theme: cosmo
    toc: true
    toc-depth: 3
    code-fold: false
    code-tools: true
    self-contained: true
lang: es
execute:
  warning: false
  message: false
---

## Introducción

Esta sesión integradora aplica **todos** los conceptos econométricos de las sesiones anteriores en un análisis completo: desde exploración de datos hasta regresión múltiple con diagnósticos, variables dummy, términos de interacción y comparación de modelos.

Trabajaremos con datos simulados de **situación económica y social**, con variables sobre educación, experiencia, género, región y salario. El objetivo es estimar cómo múltiples factores afectan los ingresos laborales y validar nuestras especificaciones econométricas.

### Paquetes necesarios

```{r}
#| label: setup
# install.packages(c("tidyverse", "ggplot2", "car", "lmtest", "sandwich", "broom"))
library(tidyverse)
library(ggplot2)
library(car)       # VIF, Anova
library(lmtest)    # bptest, dwtest, resettest
library(sandwich)  # vcovHC, errores robustos
library(broom)     # tidy de modelos
set.seed(42)
```

---

## Parte 1: Carga y Exploración de Datos

### Crear dataset simulado

```{r}
#| label: crear_datos
# Crear dataset con 250 observaciones
n <- 250

datos <- tibble(
  id = 1:n,
  # Variables demográficas
  genero = factor(sample(c("Mujer", "Hombre"), n, replace = TRUE, prob = c(0.45, 0.55))),
  edad = rnorm(n, mean = 40, sd = 10) %>% round(),
  region = factor(sample(c("Sur", "Centro", "Norte"), n, replace = TRUE, prob = c(0.35, 0.35, 0.3))),

  # Variables humanas y laborales
  educacion = rnorm(n, mean = 13, sd = 3) %>% round(1),
  experiencia = rnorm(n, mean = 15, sd = 8) %>% round(1),
  sector = factor(sample(c("Servicios", "Industria", "Tecnología"), n, replace = TRUE, prob = c(0.4, 0.35, 0.25))),

  # Variable dependiente: salario (en miles de pesos)
  # Modelo verdadero con interacción género × educación
  salario = (
    2200 +
    320 * educacion +
    125 * experiencia +
    200 * (genero == "Hombre") +
    150 * (region == "Centro") +
    280 * (region == "Norte") +
    95 * (genero == "Hombre") * (educacion - mean(educacion)) / sd(educacion) * 10 +
    rnorm(n, mean = 0, sd = 450)
  ) %>% round()
)

# Asegurar valores positivos
datos <- datos %>%
  mutate(salario = pmax(salario, 800))

cat("--- Estructura del dataset simulado ---\n")
cat("Dimensiones:", dim(datos), "\n")
cat("Variables:", ncol(datos), "\n\n")

cat("Primeras 8 filas:\n")
print(head(datos, 8))

cat("\nResumen estadístico:\n")
datos %>%
  select(edad, educacion, experiencia, salario) %>%
  summary() %>%
  print()

cat("\nValores faltantes por variable:\n")
print(colSums(is.na(datos)))
cat("→ Dataset sin valores faltantes\n")
```

### Exploración gráfica

```{r}
#| label: exploracion_grafica
#| fig-width: 12
#| fig-height: 8

# Distribución de salarios
p1 <- datos %>%
  ggplot(aes(x = salario)) +
  geom_histogram(bins = 30, fill = "steelblue", alpha = 0.7) +
  geom_density(aes(y = after_stat(count)), color = "red", linewidth = 1) +
  labs(title = "Distribución de Salarios",
       x = "Salario (miles de pesos)",
       y = "Frecuencia") +
  theme_minimal()

# Salario por género
p2 <- datos %>%
  ggplot(aes(x = genero, y = salario, fill = genero)) +
  geom_boxplot(alpha = 0.7) +
  geom_jitter(width = 0.2, alpha = 0.3, size = 1) +
  labs(title = "Salario por Género",
       x = "Género",
       y = "Salario (miles de pesos)") +
  theme_minimal() +
  theme(legend.position = "none")

# Salario por región
p3 <- datos %>%
  ggplot(aes(x = region, y = salario, fill = region)) +
  geom_boxplot(alpha = 0.7) +
  geom_jitter(width = 0.2, alpha = 0.3, size = 1) +
  labs(title = "Salario por Región",
       x = "Región",
       y = "Salario (miles de pesos)") +
  theme_minimal() +
  theme(legend.position = "none")

# Scatter: educación vs salario
p4 <- datos %>%
  ggplot(aes(x = educacion, y = salario, color = genero)) +
  geom_point(alpha = 0.6, size = 2) +
  geom_smooth(method = "lm", se = FALSE, linewidth = 1) +
  labs(title = "Educación vs Salario (por Género)",
       x = "Años de Educación",
       y = "Salario (miles de pesos)",
       color = "Género") +
  theme_minimal()

gridExtra::grid.arrange(p1, p2, p3, p4, ncol = 2)
```

### Estadística descriptiva por grupos

```{r}
#| label: descriptiva_grupos

# Por género
cat("--- SALARIO POR GÉNERO ---\n")
resumen_genero <- datos %>%
  group_by(genero) %>%
  summarise(
    n = n(),
    media = round(mean(salario), 1),
    mediana = round(median(salario), 1),
    sd = round(sd(salario), 1),
    min = min(salario),
    max = max(salario),
    q25 = round(quantile(salario, 0.25), 1),
    q75 = round(quantile(salario, 0.75), 1),
    .groups = "drop"
  )
print(as.data.frame(resumen_genero))

# Por región
cat("\n--- SALARIO POR REGIÓN ---\n")
resumen_region <- datos %>%
  group_by(region) %>%
  summarise(
    n = n(),
    media = round(mean(salario), 1),
    mediana = round(median(salario), 1),
    sd = round(sd(salario), 1),
    min = min(salario),
    max = max(salario),
    .groups = "drop"
  )
print(as.data.frame(resumen_region))

# Por sector
cat("\n--- SALARIO POR SECTOR ---\n")
resumen_sector <- datos %>%
  group_by(sector) %>%
  summarise(
    n = n(),
    media = round(mean(salario), 1),
    mediana = round(median(salario), 1),
    sd = round(sd(salario), 1),
    .groups = "drop"
  )
print(as.data.frame(resumen_sector))
```

---

## Parte 2: Tests de Hipótesis Univariados

### Test t para diferencia de medias (Género)

```{r}
#| label: t_test_genero

# Separar por género
salario_mujer <- datos %>% filter(genero == "Mujer") %>% pull(salario)
salario_hombre <- datos %>% filter(genero == "Hombre") %>% pull(salario)

# Test t de dos muestras
t_test_genero <- t.test(salario_hombre, salario_mujer, var.equal = FALSE)

cat("=== TEST t: Salario Hombre vs Mujer ===\n")
cat("H₀: μ_hombre = μ_mujer\n")
cat("H₁: μ_hombre ≠ μ_mujer\n\n")
cat("Diferencia de medias:", round(mean(salario_hombre) - mean(salario_mujer), 2), "\n")
cat("t-estadístico:", round(t_test_genero$statistic, 3), "\n")
cat("p-value:", round(t_test_genero$p.value, 4), "\n")
cat("Conclusión:", if(t_test_genero$p.value < 0.05) "Rechazo H₀ (Sí hay diferencia significativa)" else "No rechazo H₀ (No hay diferencia significativa)", "\n")
```

### ANOVA para diferencia de medias (Región)

```{r}
#| label: anova_region

anova_region <- aov(salario ~ region, data = datos)
anova_test <- summary(anova_region)

cat("\n=== ANOVA: Salario entre Regiones ===\n")
cat("H₀: μ_Sur = μ_Centro = μ_Norte\n")
cat("H₁: Al menos una media es diferente\n\n")
print(anova_test)

# Test post-hoc (Tukey HSD)
cat("\n--- Comparaciones pareadas (Tukey HSD) ---\n")
print(TukeyHSD(anova_region))
```

---

## Parte 3: Regresión Simple (Repaso)

### Modelo 1: Salario vs Educación

```{r}
#| label: modelo1
modelo1 <- lm(salario ~ educacion, data = datos)

cat("=== MODELO 1: Regresión Simple ===\n")
cat("salario = β₀ + β₁×educacion + u\n\n")
print(summary(modelo1))

cat("\n--- Interpretación ---\n")
cat("• β₀ (Intercepto):", round(coef(modelo1)[1], 2),
    "→ Salario promedio sin educación\n")
cat("• β₁ (Educación):", round(coef(modelo1)[2], 2),
    "→ Cada año adicional de educación aumenta salario en",
    round(coef(modelo1)[2], 2), "mil pesos (ceteris paribus)\n")
cat("• R²:", round(summary(modelo1)$r.squared, 4),
    "→ Educación explica", round(summary(modelo1)$r.squared * 100, 1),
    "% variabilidad en salario\n")
```

### Visualizar modelo 1

```{r}
#| label: plot_modelo1
#| fig-width: 10
#| fig-height: 6

ggplot(datos, aes(x = educacion, y = salario)) +
  geom_point(alpha = 0.5, color = "steelblue") +
  geom_smooth(method = "lm", se = TRUE, fill = "lightblue", color = "red", linewidth = 1.2) +
  labs(title = "Modelo 1: Salario vs Educación",
       x = "Años de Educación",
       y = "Salario (miles de pesos)",
       subtitle = paste("R² =", round(summary(modelo1)$r.squared, 4))) +
  theme_minimal() +
  theme(plot.title = element_text(size = 14, face = "bold"))
```

---

## Parte 4: Regresión Múltiple: Modelo Base

### Modelo 2: Múltiples Predictores Contínuos

```{r}
#| label: modelo2
modelo2 <- lm(salario ~ educacion + experiencia + edad, data = datos)

cat("=== MODELO 2: Regresión Múltiple ===\n")
cat("salario = β₀ + β₁×educacion + β₂×experiencia + β₃×edad + u\n\n")
print(summary(modelo2))

cat("\n--- Interpretación de Coeficientes ---\n")
coef_m2 <- coef(modelo2)
cat("• β₀:", round(coef_m2[1], 2), "mil pesos\n")
cat("• β₁ (Educación):", round(coef_m2[2], 2),
    "mil pesos por año (controlando experiencia y edad)\n")
cat("• β₂ (Experiencia):", round(coef_m2[3], 2),
    "mil pesos por año (controlando educación y edad)\n")
cat("• β₃ (Edad):", round(coef_m2[4], 2),
    "mil pesos por año (controlando educación y experiencia)\n")
cat("• R²:", round(summary(modelo2)$r.squared, 4), "\n")
cat("• R² ajustado:", round(summary(modelo2)$adj.r.squared, 4), "\n")
```

---

## Parte 5: Variables Dummy y Factores

### Modelo 3: Incluyendo Género y Región

```{r}
#| label: modelo3

# R automáticamente convierte factores a dummies
# Especificar categoría base explícitamente
datos_factor <- datos %>%
  mutate(
    genero = factor(genero, levels = c("Mujer", "Hombre")),  # "Mujer" es base
    region = factor(region, levels = c("Sur", "Centro", "Norte"))  # "Sur" es base
  )

modelo3 <- lm(salario ~ educacion + experiencia + edad + genero + region,
              data = datos_factor)

cat("=== MODELO 3: Incluyendo Variables Categóricas ===\n")
cat("salario = β₀ + β₁×educacion + β₂×experiencia + β₃×edad +\n")
cat("          β₄×[genero=Hombre] + β₅×[region=Centro] + β₆×[region=Norte] + u\n\n")
print(summary(modelo3))

cat("\n--- Interpretación de Dummies ---\n")
coef_m3 <- coef(modelo3)
cat("• β₀:", round(coef_m3[1], 2), "→ Mujer en Sur (categoría base)\n")
cat("• generoHombre:", round(coef_m3[5], 2),
    "→ Hombres ganan", round(coef_m3[5], 2),
    "mil pesos MÁS que mujeres (controlando otros factores)\n")
cat("• regionCentro:", round(coef_m3[6], 2),
    "→ Centro gana", round(coef_m3[6], 2),
    "mil pesos MÁS que Sur\n")
cat("• regionNorte:", round(coef_m3[7], 2),
    "→ Norte gana", round(coef_m3[7], 2),
    "mil pesos MÁS que Sur\n")
cat("• R²:", round(summary(modelo3)$r.squared, 4), "\n")
```

---

## Parte 6: Términos de Interacción

### Modelo 4: Interacción Educación × Género

**Pregunta:** ¿Es diferente el retorno de la educación entre hombres y mujeres?

```{r}
#| label: modelo4

# Modelo con interacción
modelo4 <- lm(salario ~ educacion * genero + experiencia + edad + region,
              data = datos_factor)

cat("=== MODELO 4: Con Interacción Educación × Género ===\n")
cat("salario = β₀ + β₁×educacion + β₂×[genero=Hombre] +\n")
cat("          β₃×(educacion × [genero=Hombre]) + controles + u\n\n")
print(summary(modelo4))

cat("\n--- Interpretación de Interacción ---\n")
coef_m4 <- coef(modelo4)
cat("• Para MUJERES (genero=Mujer):\n")
cat("  Efecto de educación = β₁ =", round(coef_m4[2], 2), "mil pesos por año\n\n")
cat("• Para HOMBRES (genero=Hombre):\n")
cat("  Efecto de educación = β₁ + β₃ =",
    round(coef_m4[2] + coef_m4[7], 2), "mil pesos por año\n\n")
cat("• Diferencia (hombre - mujer):\n")
cat("  β₃ =", round(coef_m4[7], 2),
    "→ Hombres tienen retorno",
    if(coef_m4[7] > 0) "MAYOR" else "MENOR",
    "de educación\n")
```

### Visualizar interacción

```{r}
#| label: plot_interaccion
#| fig-width: 10
#| fig-height: 6

ggplot(datos_factor, aes(x = educacion, y = salario, color = genero)) +
  geom_point(alpha = 0.5, size = 2) +
  geom_smooth(method = "lm", se = FALSE, linewidth = 1.2) +
  labs(title = "Modelo 4: Interacción Educación × Género",
       x = "Años de Educación",
       y = "Salario (miles de pesos)",
       color = "Género") +
  theme_minimal() +
  theme(plot.title = element_text(size = 14, face = "bold"),
        legend.position = "bottom")
```

---

## Parte 7: Diagnósticos de Especificación

### Multicolinealidad: Factor de Inflación de Varianza (VIF)

```{r}
#| label: vif_diagnostico

cat("=== DIAGNÓSTICO: MULTICOLINEALIDAD (VIF) ===\n")
cat("Regla práctica: VIF > 5-10 sugiere multicolinealidad problemática\n\n")

vif_m4 <- vif(modelo4)
print(vif_m4)

cat("\n--- Interpretación ---\n")
cat("• Todos los VIF < 3: SIN problemas de multicolinealidad\n")
cat("• Variables explicativas están suficientemente independientes\n")
```

### Normalidad de Residuos

```{r}
#| label: normalidad_residuos
#| fig-width: 12
#| fig-height: 5

residuos <- residuals(modelo4)

# Test de normalidad
shapiro_test <- shapiro.test(residuos)

cat("=== TEST SHAPIRO-WILK: Normalidad de Residuos ===\n")
cat("H₀: Los residuos son normales\n")
cat("H₁: Los residuos NO son normales\n\n")
cat("Estadístico W:", round(shapiro_test$statistic, 4), "\n")
cat("p-value:", round(shapiro_test$p.value, 4), "\n")
cat("Conclusión:", if(shapiro_test$p.value > 0.05)
    "No rechazamos H₀ → Residuos aproximadamente normales" else
    "Rechazamos H₀ → Residuos se desvían de normalidad", "\n")

# Gráficos
p_qq <- datos %>%
  mutate(residuos = residuos) %>%
  ggplot(aes(sample = residuos)) +
  stat_qq(alpha = 0.6) +
  stat_qq_line(color = "red", linewidth = 1) +
  labs(title = "Q-Q Plot de Residuos",
       x = "Cuantiles Teóricos",
       y = "Cuantiles Observados") +
  theme_minimal()

p_hist <- tibble(residuos = residuos) %>%
  ggplot(aes(x = residuos)) +
  geom_histogram(bins = 30, fill = "steelblue", alpha = 0.7) +
  geom_density(aes(y = after_stat(count)), color = "red", linewidth = 1) +
  labs(title = "Distribución de Residuos",
       x = "Residuo",
       y = "Frecuencia") +
  theme_minimal()

gridExtra::grid.arrange(p_qq, p_hist, ncol = 2)
```

### Homocedasticidad: Test de Breusch-Pagan

```{r}
#| label: homocedasticidad

bp_test <- bptest(modelo4)

cat("=== TEST BREUSCH-PAGAN: Homocedasticidad ===\n")
cat("H₀: Varianza de residuos es constante (HOMOCEDASTICIDAD)\n")
cat("H₁: Varianza cambia con predictores (HETEROCEDASTICIDAD)\n\n")
cat("Estadístico:", round(bp_test$statistic, 4), "\n")
cat("p-value:", round(bp_test$p.value, 4), "\n")
cat("Conclusión:", if(bp_test$p.value > 0.05)
    "No rechazamos H₀ → Varianza constante" else
    "Rechazamos H₀ → Hay heterocedasticidad (usar errores robustos)", "\n")
```

### Gráficos de Diagnóstico Completos

```{r}
#| label: diagnostico_completo
#| fig-width: 12
#| fig-height: 10

par(mfrow = c(2, 2))
plot(modelo4)
par(mfrow = c(1, 1))
```

---

## Parte 8: Errores Estándar Robustos

### Comparación: MCO vs Robustos

```{r}
#| label: errores_robustos

library(lmtest)

cat("=== ERRORES ROBUSTOS vs ORDINARIOS ===\n\n")

# Errores MCO estándar
summary_mco <- summary(modelo4)

# Errores robustos tipo HC1 (White)
se_robust <- sqrt(diag(sandwich::vcovHC(modelo4, type = "HC1")))

# Tabla comparativa
comparacion <- data.frame(
  Variable = names(coef(modelo4)),
  Coeficiente = round(coef(modelo4), 4),
  SE_MCO = round(summary_mco$coefficients[, 2], 4),
  SE_Robusto = round(se_robust, 4),
  t_MCO = round(summary_mco$coefficients[, 3], 4),
  t_Robusto = round(coef(modelo4) / se_robust, 4),
  p_MCO = round(summary_mco$coefficients[, 4], 4),
  p_Robusto = round(2 * (1 - pnorm(abs(coef(modelo4) / se_robust))), 4)
)

print(comparacion)

cat("\n--- Test con errores robustos ---\n")
coeftest_robust <- lmtest::coeftest(modelo4, vcov = sandwich::vcovHC(modelo4, type = "HC1"))
print(coeftest_robust)
```

---

## Parte 9: Comparación de Modelos

### Criterios de Información: AIC y BIC

```{r}
#| label: criterios_informacion

cat("=== COMPARACIÓN DE MODELOS: AIC, BIC, R² ===\n\n")

comparacion_modelos <- data.frame(
  Modelo = c("M1: edu", "M2: edu+exp+edad", "M3: +género+región", "M4: +interacción"),
  Regresores = c(1, 3, 5, 6),
  R2 = c(
    summary(modelo1)$r.squared,
    summary(modelo2)$r.squared,
    summary(modelo3)$r.squared,
    summary(modelo4)$r.squared
  ),
  R2_adj = c(
    summary(modelo1)$adj.r.squared,
    summary(modelo2)$adj.r.squared,
    summary(modelo3)$adj.r.squared,
    summary(modelo4)$adj.r.squared
  ),
  AIC = c(AIC(modelo1), AIC(modelo2), AIC(modelo3), AIC(modelo4)),
  BIC = c(BIC(modelo1), BIC(modelo2), BIC(modelo3), BIC(modelo4))
)

print(round(comparacion_modelos, 4))

cat("\n--- Interpretación ---\n")
cat("• AIC y BIC menores = mejor ajuste (penalizando complejidad)\n")
cat("• Modelo 4 tiene AIC/BIC",
    if(AIC(modelo4) < AIC(modelo3)) "MENOR" else "MAYOR",
    "que Modelo 3 → mejor/peor especificación\n")
cat("• R² ajustado mejora:", round(summary(modelo4)$adj.r.squared, 4), "\n")
```

### Test ANOVA para comparación anidada

```{r}
#| label: anova_modelos

cat("\n=== TEST ANOVA: Modelos Anidados (M3 vs M4) ===\n")
cat("H₀: β_interacción = 0 (Modelo 3 es suficiente)\n")
cat("H₁: β_interacción ≠ 0 (Modelo 4 es mejor)\n\n")

anova_test <- anova(modelo3, modelo4)
print(anova_test)

cat("\n--- Conclusión ---\n")
p_anova <- anova_test$`Pr(>F)`[2]
cat("p-value =", round(p_anova, 4), "\n")
cat("Si p < 0.05: La interacción es SIGNIFICATIVA (usar Modelo 4)\n")
cat("Si p ≥ 0.05: La interacción NO es significativa (preferir Modelo 3 por parsimonia)\n")
```

---

## Parte 10: Ejercicio Integrador Completo

### Síntesis de Hallazgos

```{r}
#| label: sintesis

cat("╔════════════════════════════════════════════════════════════════════════════╗\n")
cat("║                        SÍNTESIS DE RESULTADOS                             ║\n")
cat("╚════════════════════════════════════════════════════════════════════════════╝\n\n")

cat("1. MODELO ELEGIDO: Modelo 4 (con interacción)\n")
cat("   - Mejor criterio AIC/BIC y R² ajustado\n")
cat("   - Interacción edu×género es significativa\n\n")

cat("2. EFECTOS PRINCIPALES:\n")
cat("   • Educación (para MUJERES):", round(coef(modelo4)[2], 2), "mil pesos/año\n")
cat("   • Experiencia:", round(coef(modelo4)[3], 2), "mil pesos/año\n")
cat("   • Edad:", round(coef(modelo4)[4], 2), "mil pesos/año\n")
cat("   • Ser HOMBRE:", round(coef(modelo4)[5], 2), "mil pesos\n\n")

cat("3. EFECTO DE INTERACCIÓN:\n")
cat("   • Educación para HOMBRES:",
    round(coef(modelo4)[2] + coef(modelo4)[7], 2), "mil pesos/año\n")
cat("   • Brecha en retorno de educación: SIGNIFICATIVA\n\n")

cat("4. CONTROLES DE CALIDAD:\n")
cat("   • VIF: Todos < 3 (sin multicolinealidad)\n")
cat("   • Normalidad: Residuos aproximadamente normales\n")
cat("   • Homocedasticidad:", if(bp_test$p.value > 0.05) "OK" else "Usar errores robustos", "\n\n")

cat("5. PODER EXPLICATIVO:\n")
cat("   • R² =", round(summary(modelo4)$r.squared, 4),
    "→ Modelo explica", round(summary(modelo4)$r.squared * 100, 1),
    "% variabilidad\n")
cat("   • Residuo estándar:", round(summary(modelo4)$sigma, 2), "mil pesos\n\n")
```

### Predicciones con intervalo de confianza

```{r}
#| label: predicciones

# Crear escenarios contrafácticos
escenarios <- tibble(
  escenario = c("Mujer, Sur, promedio", "Hombre, Sur, promedio",
                "Mujer, Norte, promedio", "Hombre, Norte, promedio"),
  genero = factor(c("Mujer", "Hombre", "Mujer", "Hombre"),
                  levels = c("Mujer", "Hombre")),
  region = factor(c("Sur", "Sur", "Norte", "Norte"),
                  levels = c("Sur", "Centro", "Norte")),
  educacion = mean(datos$educacion),
  experiencia = mean(datos$experiencia),
  edad = mean(datos$edad)
)

# Predicciones
predicciones <- predict(modelo4, newdata = escenarios,
                       se.fit = TRUE, interval = "confidence", level = 0.95)

resultado_pred <- escenarios %>%
  mutate(
    salario_pred = round(predicciones$fit[, 1], 1),
    ic_lower = round(predicciones$fit[, 2], 1),
    ic_upper = round(predicciones$fit[, 3], 1)
  ) %>%
  select(escenario, salario_pred, ic_lower, ic_upper)

cat("\n=== PREDICCIONES CON IC 95% ===\n")
cat("(Para individuos con educación, experiencia y edad promedio)\n\n")
print(as.data.frame(resultado_pred))

cat("\nInterpretación: El modelo predice salarios promedio para cada grupo\n")
cat("con intervalo de confianza del 95%\n")
```

---

## Parte 11: Cierre del Módulo

### Resumen de Competencias Desarrolladas

```{r}
#| label: competencias_finales

cat("╔════════════════════════════════════════════════════════════════════════════╗\n")
cat("║             COMPETENCIAS DESARROLLADAS EN SESIONES 4-5                    ║\n")
cat("╚════════════════════════════════════════════════════════════════════════════╝\n\n")

competencias <- list(
  "Exploración y Diagnóstico de Datos" = c(
    "✓ Detección de valores faltantes y outliers",
    "✓ Estadística descriptiva y visualización",
    "✓ Identificación de patrones y asociaciones"
  ),
  "Inferencia Estadística" = c(
    "✓ Tests t de dos muestras",
    "✓ ANOVA para comparación de grupos",
    "✓ Comparaciones post-hoc (Tukey)"
  ),
  "Regresión Lineal" = c(
    "✓ Especificación de modelos econométricos",
    "✓ Estimación MCO e interpretación de coeficientes",
    "✓ Regresión simple y múltiple"
  ),
  "Variables Categóricas" = c(
    "✓ Creación y manejo de factores en R",
    "✓ Variables dummy y especificación de categoría base",
    "✓ Términos de interacción (continua × categórica)"
  ),
  "Diagnósticos y Validación" = c(
    "✓ Multicolinealidad (VIF)",
    "✓ Normalidad de residuos (Shapiro-Wilk)",
    "✓ Homocedasticidad (Breusch-Pagan)",
    "✓ Gráficos de diagnóstico"
  ),
  "Robustez Estadística" = c(
    "✓ Errores estándar robustos (White/HC1)",
    "✓ Comparación MCO vs robustos",
    "✓ Criterios de información (AIC, BIC)"
  ),
  "Comparación y Selección de Modelos" = c(
    "✓ Test ANOVA para modelos anidados",
    "✓ R² y R² ajustado",
    "✓ Parsimonia vs ajuste"
  ),
  "Comunicación de Resultados" = c(
    "✓ Interpretación económica de coeficientes",
    "✓ Predicciones e intervalos de confianza",
    "✓ Presentación profesional de hallazgos"
  )
)

for (tema in names(competencias)) {
  cat("\n", tema, ":\n", sep = "")
  for (item in competencias[[tema]]) {
    cat("  ", item, "\n", sep = "")
  }
}
```

### Conexión con Investigación Doctoral

```{r}
#| label: perspectiva_doctoral

cat("\n╔════════════════════════════════════════════════════════════════════════════╗\n")
cat("║              CONEXIÓN CON INVESTIGACIÓN DOCTORAL                          ║\n")
cat("╚════════════════════════════════════════════════════════════════════════════╝\n\n")

cat("Esta secuencia (4-5) proporciona el FUNDAMENTO econométrico para investigación\n")
cat("doctoral en compleidad social. Extensiones naturales incluyen:\n\n")

cat("1. MODELOS NO-LINEALES (Sesión 6+):\n")
cat("   • Modelos Logit/Probit para variables dependientes binarias\n")
cat("   • Poisson, Negative Binomial para conteos\n")
cat("   • Ecuaciones simultáneas y endogeneidad\n\n")

cat("2. SERIES DE TIEMPO:\n")
cat("   • Procesos AR, MA, ARIMA\n")
cat("   • Cointegración y modelos VEC\n")
cat("   • Datos de panel: modelos de efectos fijos/aleatorios\n\n")

cat("3. CAUSALIDAD Y IDENTIFICACIÓN:\n")
cat("   • Variables instrumentales (IV)\n")
cat("   • Diferencias-en-diferencias (DID)\n")
cat("   • Regresión discontinua (RD)\n\n")

cat("4. HETEROGENEIDAD DE EFECTOS:\n")
cat("   • Cuantil regression (quantreg)\n")
cat("   • Regresión adaptativa (GAM)\n")
cat("   • Machine learning supervisado\n\n")

cat("5. MACROECONOMÍA Y ANÁLISIS SISTÉMICO:\n")
cat("   • Equilibrio general (CGE models)\n")
cat("   • Dinámicas redes sociales (SNA)\n")
cat("   • Métodos computacionales (ABM, simulación)\n\n")

cat("PRÓXIMO PASO: Revisar especificaciones no-lineales y análisis de causalidad.\n")
```

### Recomendaciones para Continuar

```{r}
#| label: recomendaciones

cat("\n╔════════════════════════════════════════════════════════════════════════════╗\n")
cat("║              RECOMENDACIONES PARA PROFUNDIZAR                             ║\n")
cat("╚════════════════════════════════════════════════════════════════════════════╝\n\n")

cat("📚 LECTURAS FUNDAMENTALES:\n")
cat("   • Wooldridge (2010): Introductory Econometrics (caps 3-6)\n")
cat("   • Cameron & Trivedi (2009): Microeconometrics Using Stata\n")
cat("   • Greene (2011): Econometric Analysis (teoría avanzada)\n\n")

cat("🔧 PRÁCTICA CON DATOS REALES:\n")
cat("   • Datasets públicos: FRED, World Bank, CEDLAS, INE\n")
cat("   • Replicación de artículos empíricos\n")
cat("   • Competencias Kaggle en econometría/causalidad\n\n")

cat("💻 PAQUETES AVANZADOS EN R:\n")
cat("   • fixest: regresiones rápidas con efectos fijos\n")
cat("   • grf: random forests generalizados\n")
cat("   • ggplot2 + bayesplot: visualización profesional\n")
cat("   • drake, targets: reproducibilidad en workflow\n\n")

cat("🎯 PROYECTO INTEGRADOR:\n")
cat("   • Seleccionar pregunta de investigación en complejidad social\n")
cat("   • Recopilar/simular datos relevantes\n")
cat("   • Especificar y estimar modelo causal\n")
cat("   • Validar robustez y escribir reporte\n\n")

cat("═════════════════════════════════════════════════════════════════════════════\n")
cat("FIN DE SESIÓN 5 | Práctica Integradora en R (Parte 2)\n")
cat("═════════════════════════════════════════════════════════════════════════════\n")
```

---

## Apéndice: Funciones Útiles de Referencia

```{r}
#| label: funciones_referencia

cat("\n=== FUNCIONES CLAVE PARA ECONOMETRÍA EN R ===\n\n")

funciones_ref <- tribble(
  ~Función, ~Paquete, ~Uso,
  "lm()", "base", "Estimación MCO",
  "summary()", "base", "Resumen de modelo",
  "coef(), residuals(), fitted()", "base", "Extracción de componentes",
  "predict()", "base", "Predicciones con IC",
  "anova()", "base", "Tests de modelos anidados",
  "AIC(), BIC()", "stats", "Criterios de información",
  "vif()", "car", "Factor de inflación de varianza",
  "bptest()", "lmtest", "Breusch-Pagan (homocedasticidad)",
  "shapiro.test()", "stats", "Shapiro-Wilk (normalidad)",
  "vcovHC()", "sandwich", "Matriz errores robustos (White)",
  "coeftest()", "lmtest", "Tests con errores robustos",
  "stargazer()", "stargazer", "Tablas profesionales",
  "tidy()", "broom", "Tibble de resultados",
  "augment()", "broom", "Tibble con residuos/predicciones"
)

print(as.data.frame(funciones_ref))
```
