---
title: "Sesión 1: Fundamentos y Estadística Descriptiva"
subtitle: "Doctorado en Ciencias de la Complejidad Social — CICS, UDD"
author: "Amaru Agüero (a.agueroj@udd.cl)"
date: today
format:
  html:
    theme: cosmo
    toc: true
    toc-depth: 3
    code-fold: false
    code-tools: true
    self-contained: true
lang: es
execute:
  warning: false
  message: false
---

## Introducción

En esta primera sesión abordaremos los fundamentos de la estadística descriptiva: tipos de datos, escalas de medición, medidas de tendencia central y dispersión, detección de outliers y visualización. Trabajaremos con el dataset **gapminder**, que contiene datos socioeconómicos de 142 países entre 1952 y 2007.

### Paquetes necesarios

```{r}
#| label: setup
# install.packages(c("tidyverse", "ggplot2", "dplyr", "gapminder", "moments"))
library(tidyverse)
library(ggplot2)
library(dplyr)
library(gapminder)  # Dataset de países (esperanza de vida, PIB, población)
library(moments)    # Sesgo y curtosis
```

---

## 1. Tipos de datos y escalas de medición

El primer paso en cualquier análisis es identificar correctamente el tipo de cada variable, ya que esto determina las técnicas estadísticas apropiadas.

```{r}
#| label: tipos-datos
data("gapminder")
head(gapminder)
str(gapminder)
```

### Clasificación de variables en gapminder

| Variable    | Tipo                       | Escala    |
|-------------|----------------------------|-----------|
| `country`   | Cualitativa nominal        | Nominal   |
| `continent` | Cualitativa nominal        | Nominal   |
| `year`      | Cuantitativa discreta      | Intervalo |
| `lifeExp`   | Cuantitativa continua      | Razón     |
| `pop`       | Cuantitativa discreta      | Razón     |
| `gdpPercap` | Cuantitativa continua      | Razón     |

Filtramos los datos del año 2007 para trabajar con una sola observación por país:

```{r}
#| label: filtrar-2007
datos <- gapminder %>% filter(year == 2007)
cat("Dimensiones (2007):", dim(datos), "\n")
```

---

## 2. Medidas de tendencia central

Las medidas de tendencia central resumen la ubicación "típica" de los datos. Las tres principales son la **media**, la **mediana** y la **moda**.

```{r}
#| label: tendencia-central
cat("--- Medidas de tendencia central: Esperanza de vida (2007) ---\n")
cat("Media:   ", mean(datos$lifeExp), "\n")
cat("Mediana: ", median(datos$lifeExp), "\n")

# Moda (no hay función base en R)
moda <- function(x) {
  tab <- table(round(x, 0))
  as.numeric(names(tab)[which.max(tab)])
}
cat("Moda (redondeada): ", moda(datos$lifeExp), "\n")
```

### Comparación media vs mediana

La relación entre media y mediana nos indica la forma de la distribución:

```{r}
#| label: media-vs-mediana
cat("Diferencia media - mediana:",
    round(mean(datos$lifeExp) - median(datos$lifeExp), 2), "\n")
cat("Si media > mediana → sesgo positivo (cola derecha)\n")
cat("Si media < mediana → sesgo negativo (cola izquierda)\n")

# Media recortada (trimmed mean) — robusta a outliers
cat("\nMedia recortada (10%):", mean(datos$lifeExp, trim = 0.10), "\n")
```

---

## 3. Medidas de dispersión

Las medidas de dispersión cuantifican la variabilidad de los datos. Analizaremos el PIB per cápita, que presenta alta heterogeneidad entre países.

```{r}
#| label: dispersion
cat("--- Medidas de dispersión: PIB per cápita (2007) ---\n")
cat("Varianza:           ", var(datos$gdpPercap), "\n")
cat("Desv. estándar:     ", sd(datos$gdpPercap), "\n")
cat("Rango:              ", diff(range(datos$gdpPercap)), "\n")
cat("Rango intercuartil: ", IQR(datos$gdpPercap), "\n")
cat("Mínimo:             ", min(datos$gdpPercap), "\n")
cat("Máximo:             ", max(datos$gdpPercap), "\n")
```

### Cuartiles y coeficiente de variación

```{r}
#| label: cuartiles-cv
cat("Cuartiles:\n")
print(quantile(datos$gdpPercap))

# Coeficiente de variación
cv_gdp <- sd(datos$gdpPercap) / mean(datos$gdpPercap) * 100
cv_life <- sd(datos$lifeExp) / mean(datos$lifeExp) * 100
cat("\nCoeficiente de Variación:\n")
cat("  PIB per cápita: ", round(cv_gdp, 1), "%\n")
cat("  Esperanza vida:  ", round(cv_life, 1), "%\n")
cat("  → PIB tiene MUCHA más variabilidad relativa\n")
```

---

## 4. Z-Scores (Estandarización)

El z-score nos permite identificar observaciones extremas al expresar cada valor en términos de desviaciones estándar respecto a la media: $z_i = \frac{x_i - \bar{x}}{s}$.

```{r}
#| label: z-scores
datos <- datos %>%
  mutate(
    z_lifeExp = (lifeExp - mean(lifeExp)) / sd(lifeExp),
    z_gdpPercap = (gdpPercap - mean(gdpPercap)) / sd(gdpPercap)
  )

cat("--- Países con esperanza de vida extrema (|z| > 2) ---\n")
extremos <- datos %>%
  filter(abs(z_lifeExp) > 2) %>%
  select(country, lifeExp, z_lifeExp) %>%
  arrange(z_lifeExp)
print(extremos)
```

---

## 5. Detección de outliers (Método IQR)

El método del rango intercuartílico define como outliers aquellos valores que caen fuera de $[Q_1 - 1.5 \cdot IQR,\; Q_3 + 1.5 \cdot IQR]$.

```{r}
#| label: outliers
Q1 <- quantile(datos$gdpPercap, 0.25)
Q3 <- quantile(datos$gdpPercap, 0.75)
IQR_val <- IQR(datos$gdpPercap)
limite_inf <- Q1 - 1.5 * IQR_val
limite_sup <- Q3 + 1.5 * IQR_val

cat("Q1:", Q1, " Q3:", Q3, " IQR:", IQR_val, "\n")
cat("Límite inferior:", limite_inf, "\n")
cat("Límite superior:", limite_sup, "\n")

outliers <- datos %>%
  filter(gdpPercap < limite_inf | gdpPercap > limite_sup) %>%
  select(country, continent, gdpPercap)
cat("\nOutliers encontrados:", nrow(outliers), "\n")
print(outliers)
```

---

## 6. Visualización con ggplot2

La visualización es fundamental para explorar patrones en los datos. Usaremos `ggplot2` para crear distintos tipos de gráficos.

### 6a. Histograma de esperanza de vida

```{r}
#| label: fig-histograma
#| fig-cap: "Distribución de la esperanza de vida en 2007"
ggplot(datos, aes(x = lifeExp)) +
  geom_histogram(bins = 20, fill = "#2E86C1", color = "white", alpha = 0.8) +
  geom_vline(aes(xintercept = mean(lifeExp)), color = "red",
             linetype = "dashed", size = 1) +
  geom_vline(aes(xintercept = median(lifeExp)), color = "darkgreen",
             linetype = "dashed", size = 1) +
  labs(title = "Distribución de Esperanza de Vida (2007)",
       subtitle = "Rojo = media, Verde = mediana",
       x = "Esperanza de vida (años)", y = "Frecuencia") +
  theme_minimal()
```

### 6b. Boxplot comparativo por continente

```{r}
#| label: fig-boxplot
#| fig-cap: "PIB per cápita por continente (escala logarítmica)"
ggplot(datos, aes(x = continent, y = gdpPercap, fill = continent)) +
  geom_boxplot(alpha = 0.7) +
  geom_jitter(width = 0.2, alpha = 0.3, size = 1) +
  scale_y_log10(labels = scales::comma) +
  labs(title = "PIB per Cápita por Continente (2007)",
       x = "Continente", y = "PIB per cápita (USD, escala log)") +
  theme_minimal() +
  theme(legend.position = "none")
```

### 6c. Scatter: PIB vs esperanza de vida

```{r}
#| label: fig-scatter
#| fig-cap: "Relación entre PIB per cápita y esperanza de vida"
ggplot(datos, aes(x = gdpPercap, y = lifeExp,
                   size = pop, color = continent)) +
  geom_point(alpha = 0.7) +
  scale_x_log10(labels = scales::comma) +
  scale_size_continuous(range = c(1, 12), guide = "none") +
  labs(title = "Esperanza de Vida vs PIB per Cápita (2007)",
       x = "PIB per cápita (USD, escala log)",
       y = "Esperanza de vida (años)",
       color = "Continente") +
  theme_minimal()
```

### 6d. Violin + boxplot por continente

```{r}
#| label: fig-violin
#| fig-cap: "Distribución de esperanza de vida por continente"
ggplot(datos, aes(x = continent, y = lifeExp, fill = continent)) +
  geom_violin(alpha = 0.5) +
  geom_boxplot(width = 0.15, fill = "white", alpha = 0.8) +
  labs(title = "Distribución de Esperanza de Vida por Continente",
       x = "Continente", y = "Esperanza de vida (años)") +
  theme_minimal() +
  theme(legend.position = "none")
```

---

## 7. Tabla resumen por continente

```{r}
#| label: tabla-resumen
resumen <- datos %>%
  group_by(continent) %>%
  summarise(
    n = n(),
    media = round(mean(lifeExp), 1),
    mediana = round(median(lifeExp), 1),
    desv_est = round(sd(lifeExp), 1),
    min = round(min(lifeExp), 1),
    max = round(max(lifeExp), 1),
    cv = round(sd(lifeExp) / mean(lifeExp) * 100, 1),
    .groups = "drop"
  )

cat("--- Resumen de Esperanza de Vida por Continente (2007) ---\n")
print(as.data.frame(resumen))
```

---

## 8. Sesgo y curtosis

La **asimetría** (skewness) y la **curtosis** (kurtosis) describen la forma de la distribución. Una distribución normal tiene sesgo = 0 y curtosis = 3.

```{r}
#| label: forma-distribucion
cat("--- Forma de la distribución: PIB per cápita ---\n")
cat("Sesgo (skewness):  ", round(skewness(datos$gdpPercap), 2), "\n")
cat("Curtosis (kurtosis):", round(kurtosis(datos$gdpPercap), 2), "\n")
cat("  Sesgo > 0 → cola derecha más larga\n")
cat("  Curtosis > 3 → colas más pesadas que normal\n")
```

---

## 9. Caso práctico: Brecha por continente

Analizamos las brechas en esperanza de vida y PIB entre continentes, y la correlación entre ambas variables.

```{r}
#| label: brecha
brecha <- datos %>%
  group_by(continent) %>%
  summarise(
    media_vida = mean(lifeExp),
    media_pib = mean(gdpPercap),
    .groups = "drop"
  ) %>%
  mutate(
    brecha_vida = media_vida - max(media_vida),
    brecha_pib = media_pib - max(media_pib)
  )

cat("--- Brecha respecto al continente con mayor esperanza de vida ---\n")
print(as.data.frame(brecha))

# Correlación
cat("\nCorrelación PIB-Esperanza de vida:",
    round(cor(datos$gdpPercap, datos$lifeExp), 3), "\n")
cat("Correlación log(PIB)-Esperanza de vida:",
    round(cor(log(datos$gdpPercap), datos$lifeExp), 3), "\n")
```

---

## Conclusiones

En esta sesión aprendimos a: identificar tipos de variables y escalas de medición, calcular medidas de tendencia central y dispersión, detectar outliers con el método IQR, estandarizar datos con z-scores, y crear visualizaciones informativas con `ggplot2`. Estos son los bloques fundamentales para cualquier análisis estadístico posterior.
