---
title: "Sesión 3: Distribuciones de Probabilidad"
subtitle: "Doctorado en Ciencias de la Complejidad Social — CICS, UDD"
author: "Amaru Agüero (a.agueroj@udd.cl)"
date: today
format:
  html:
    theme: cosmo
    toc: true
    toc-depth: 3
    code-fold: false
    code-tools: true
    self-contained: true
lang: es
execute:
  warning: false
  message: false
---

## Introducción

En esta sesión estudiaremos las principales distribuciones de probabilidad: discretas (Bernoulli, Binomial, Poisson) y continuas (Normal, t de Student, Chi-cuadrado, F de Fisher). También demostraremos el Teorema del Límite Central mediante simulación y revisaremos las funciones `d*`, `p*`, `q*`, `r*` de R.

### Paquetes necesarios

```{r}
#| label: setup
# install.packages(c("tidyverse", "ggplot2"))
library(tidyverse)
library(ggplot2)
```

---

## 1. Distribución Bernoulli

Un ensayo Bernoulli tiene solo dos resultados: éxito (1) con probabilidad $p$, o fracaso (0) con probabilidad $1-p$.

$$E(X) = p, \quad Var(X) = p(1-p)$$

```{r}
#| label: bernoulli
p <- 0.6
cat("Bernoulli con p =", p, "\n")
cat("E(X) =", p, "\n")
cat("Var(X) =", p * (1 - p), "\n")

# Simular 20 respuestas
set.seed(42)
respuestas <- rbinom(20, size = 1, prob = p)
cat("Simulación (20 personas):", respuestas, "\n")
cat("Proporción de 'Sí':", mean(respuestas), "\n")
```

---

## 2. Distribución Binomial

Si repetimos $n$ ensayos Bernoulli independientes, el número total de éxitos sigue una distribución Binomial:

$$X \sim Bin(n, p), \quad E(X) = np, \quad Var(X) = np(1-p)$$

```{r}
#| label: binomial
n <- 30
p <- 0.7

cat("Binomial(n =", n, ", p =", p, ")\n")
cat("E(X) = n*p =", n * p, "\n")
cat("Var(X) = n*p*(1-p) =", n * p * (1 - p), "\n")
cat("DE(X) =", round(sqrt(n * p * (1 - p)), 2), "\n")

cat("\nP(X = 20) =", round(dbinom(20, n, p), 4), "\n")
cat("P(X = 21) =", round(dbinom(21, n, p), 4), "\n")
cat("P(X >= 25) =", round(1 - pbinom(24, n, p), 4), "\n")
cat("P(X <= 15) =", round(pbinom(15, n, p), 4), "\n")
```

```{r}
#| label: fig-binomial
#| fig-cap: "PMF de la distribución Binomial"
x_binom <- 0:n
df_binom <- data.frame(x = x_binom, prob = dbinom(x_binom, n, p))

ggplot(df_binom, aes(x = x, y = prob)) +
  geom_col(fill = "#2E86C1", alpha = 0.7, width = 0.8) +
  geom_vline(xintercept = n * p, color = "red", linetype = "dashed", size = 1) +
  annotate("text", x = n * p + 2, y = max(df_binom$prob),
           label = paste("E(X) =", n * p), color = "red") +
  labs(title = paste0("Distribución Binomial (n = ", n, ", p = ", p, ")"),
       subtitle = "Hogares con acceso a internet",
       x = "Número de hogares con acceso", y = "Probabilidad") +
  theme_minimal()
```

---

## 3. Distribución de Poisson

Modela el número de eventos en un intervalo fijo de tiempo/espacio cuando los eventos ocurren independientemente a una tasa constante $\lambda$.

$$X \sim Poisson(\lambda), \quad E(X) = Var(X) = \lambda$$

```{r}
#| label: poisson
lambda <- 5
cat("Poisson(lambda =", lambda, ")\n")
cat("E(X) = Var(X) =", lambda, "\n")

cat("\nP(X = 0) =", round(dpois(0, lambda), 4), "\n")
cat("P(X = 5) =", round(dpois(5, lambda), 4), "\n")
cat("P(X >= 10) =", round(1 - ppois(9, lambda), 4), "\n")
```

### Aproximación Binomial → Poisson

Cuando $n$ es grande y $p$ es pequeño, la Binomial se aproxima a una Poisson con $\lambda = np$.

```{r}
#| label: fig-binom-poisson
#| fig-cap: "Aproximación Binomial a Poisson"
n_grande <- 1000
p_peq <- 0.005
x_vals <- 0:15

df_comp <- data.frame(
  x = rep(x_vals, 2),
  prob = c(dbinom(x_vals, n_grande, p_peq), dpois(x_vals, lambda)),
  dist = rep(c("Binomial(1000, 0.005)", "Poisson(5)"), each = length(x_vals))
)

ggplot(df_comp, aes(x = x, y = prob, fill = dist)) +
  geom_col(position = "dodge", alpha = 0.7) +
  scale_fill_manual(values = c("#1F4E79", "#E74C3C")) +
  labs(title = "Binomial vs Poisson (Aproximación)",
       subtitle = "Cuando n grande y p pequeño, Binomial ≈ Poisson",
       x = "k", y = "P(X = k)", fill = "Distribución") +
  theme_minimal()
```

---

## 4. Distribución Normal

La distribución más importante en estadística. Está completamente definida por su media $\mu$ y desviación estándar $\sigma$.

$$X \sim N(\mu, \sigma), \quad f(x) = \frac{1}{\sigma\sqrt{2\pi}} e^{-\frac{(x-\mu)^2}{2\sigma^2}}$$

```{r}
#| label: normal
mu <- 800
sigma <- 200

cat("Normal(mu =", mu, ", sigma =", sigma, ")\n")
cat("\nP(X < 600) =", round(pnorm(600, mu, sigma), 4), "\n")
cat("P(X > 1000) =", round(1 - pnorm(1000, mu, sigma), 4), "\n")
cat("P(600 < X < 1000) =",
    round(pnorm(1000, mu, sigma) - pnorm(600, mu, sigma), 4), "\n")

# Regla empírica 68-95-99.7
cat("\nRegla empírica:\n")
cat("P(μ ± 1σ) =", round(pnorm(mu + sigma, mu, sigma) -
                          pnorm(mu - sigma, mu, sigma), 4), "\n")
cat("P(μ ± 2σ) =", round(pnorm(mu + 2*sigma, mu, sigma) -
                          pnorm(mu - 2*sigma, mu, sigma), 4), "\n")
cat("P(μ ± 3σ) =", round(pnorm(mu + 3*sigma, mu, sigma) -
                          pnorm(mu - 3*sigma, mu, sigma), 4), "\n")

# Percentiles
cat("\nPercentil 25:", round(qnorm(0.25, mu, sigma), 1), "\n")
cat("Percentil 50 (mediana):", round(qnorm(0.50, mu, sigma), 1), "\n")
cat("Percentil 75:", round(qnorm(0.75, mu, sigma), 1), "\n")
cat("Percentil 95:", round(qnorm(0.95, mu, sigma), 1), "\n")
```

```{r}
#| label: fig-normales
#| fig-cap: "Normales con distintos parámetros"
x_rng <- seq(0, 1600, by = 1)
df_norm <- data.frame(
  x = rep(x_rng, 3),
  densidad = c(
    dnorm(x_rng, 800, 200),
    dnorm(x_rng, 800, 100),
    dnorm(x_rng, 600, 200)
  ),
  params = rep(c("N(800, 200)", "N(800, 100)", "N(600, 200)"), each = length(x_rng))
)

ggplot(df_norm, aes(x = x, y = densidad, color = params)) +
  geom_line(size = 1) +
  scale_color_manual(values = c("#1F4E79", "#2E86C1", "#E74C3C")) +
  labs(title = "Distribuciones Normales con Diferentes Parámetros",
       x = "Ingreso (miles CLP)", y = "Densidad", color = "Parámetros") +
  theme_minimal()
```

---

## 5. Teorema del Límite Central (TLC)

El TLC establece que la distribución de medias muestrales se aproxima a una normal conforme $n$ crece, **sin importar la forma** de la distribución original:

$$\bar{X}_n \xrightarrow{d} N\left(\mu, \frac{\sigma}{\sqrt{n}}\right)$$

```{r}
#| label: tlc-simulacion
set.seed(123)
n_muestras <- 10000
tamanos <- c(5, 15, 30, 100)

resultados_tlc <- list()
for (n_muestra in tamanos) {
  medias <- replicate(n_muestras, {
    muestra <- runif(n_muestra, min = 0, max = 10)
    mean(muestra)
  })
  resultados_tlc[[as.character(n_muestra)]] <- medias
}

cat("Población: Uniforme[0, 10]\n")
cat("Media teórica: 5, DE teórica:", round(sqrt(100/12), 3), "\n\n")
for (n_muestra in tamanos) {
  medias <- resultados_tlc[[as.character(n_muestra)]]
  cat(sprintf("n = %3d: Media = %.3f, DE = %.3f, DE teórica = %.3f\n",
              n_muestra, mean(medias), sd(medias),
              sqrt(100/12) / sqrt(n_muestra)))
}
```

```{r}
#| label: fig-tlc
#| fig-cap: "El TLC en acción: medias muestrales de una Uniforme"
df_tlc <- bind_rows(
  lapply(names(resultados_tlc), function(n) {
    data.frame(media = resultados_tlc[[n]], n = paste("n =", n))
  })
)
df_tlc$n <- factor(df_tlc$n, levels = paste("n =", tamanos))

ggplot(df_tlc, aes(x = media)) +
  geom_histogram(aes(y = after_stat(density)), bins = 50,
                 fill = "#2E86C1", alpha = 0.6) +
  facet_wrap(~ n, scales = "free_y") +
  labs(title = "Teorema del Límite Central",
       subtitle = "Distribución de medias muestrales (población Uniforme[0,10])",
       x = "Media muestral", y = "Densidad") +
  theme_minimal()
```

---

## 6. Distribución t de Student

Se usa cuando estimamos la media con muestras pequeñas y $\sigma$ desconocida. Tiene colas más pesadas que la normal, pero converge a ella cuando $df \to \infty$.

```{r}
#| label: fig-t-student
#| fig-cap: "Distribución t vs Normal estándar"
x_t <- seq(-5, 5, by = 0.01)
df_t <- data.frame(
  x = rep(x_t, 4),
  densidad = c(dt(x_t, df = 3), dt(x_t, df = 10),
               dt(x_t, df = 30), dnorm(x_t)),
  dist = rep(c("t(df=3)", "t(df=10)", "t(df=30)", "Normal"), each = length(x_t))
)

ggplot(df_t, aes(x = x, y = densidad, color = dist)) +
  geom_line(size = 0.8) +
  scale_color_manual(values = c("#1F4E79", "#2E86C1", "#E74C3C", "black")) +
  labs(title = "Distribución t de Student vs Normal",
       subtitle = "Conforme df → ∞, t → Normal",
       x = "x", y = "Densidad", color = "Distribución") +
  theme_minimal()
```

```{r}
#| label: valores-criticos-t
cat("Valores críticos (α = 0.05, dos colas):\n")
for (gl in c(3, 10, 30, Inf)) {
  t_crit <- if (is.infinite(gl)) qnorm(0.975) else qt(0.975, gl)
  cat(sprintf("  df = %3s: t* = %.3f\n",
              ifelse(is.infinite(gl), "∞", as.character(gl)), t_crit))
}
```

---

## 7. Distribución Chi-cuadrado

Resulta de la suma de cuadrados de variables normales estándar. Se usa en tests de bondad de ajuste e independencia.

```{r}
#| label: fig-chi2
#| fig-cap: "Distribución Chi-cuadrado con distintos grados de libertad"
x_chi <- seq(0.01, 40, by = 0.1)
df_chi <- data.frame(
  x = rep(x_chi, 4),
  densidad = c(dchisq(x_chi, df = 2), dchisq(x_chi, df = 5),
               dchisq(x_chi, df = 10), dchisq(x_chi, df = 20)),
  dist = rep(c("χ²(df=2)", "χ²(df=5)", "χ²(df=10)", "χ²(df=20)"),
             each = length(x_chi))
)

ggplot(df_chi, aes(x = x, y = densidad, color = dist)) +
  geom_line(size = 0.8) +
  scale_color_manual(values = c("#1F4E79", "#2E86C1", "#E74C3C", "#27AE60")) +
  labs(title = "Distribución Chi-Cuadrado",
       subtitle = "Conforme df crece, se parece más a una normal",
       x = "x", y = "Densidad", color = "Distribución") +
  coord_cartesian(ylim = c(0, 0.5)) +
  theme_minimal()
```

---

## 8. Distribución F

Resulta del cociente de dos variables Chi-cuadrado independientes, cada una dividida por sus grados de libertad. Se usa en ANOVA y tests de varianza.

```{r}
#| label: fig-f
#| fig-cap: "Distribución F de Fisher"
x_f <- seq(0.01, 6, by = 0.01)
df_f <- data.frame(
  x = rep(x_f, 3),
  densidad = c(df(x_f, df1 = 5, df2 = 10),
               df(x_f, df1 = 10, df2 = 30),
               df(x_f, df1 = 50, df2 = 50)),
  dist = rep(c("F(5, 10)", "F(10, 30)", "F(50, 50)"), each = length(x_f))
)

ggplot(df_f, aes(x = x, y = densidad, color = dist)) +
  geom_line(size = 0.8) +
  scale_color_manual(values = c("#1F4E79", "#E74C3C", "#27AE60")) +
  labs(title = "Distribución F de Fisher",
       subtitle = "Usada en ANOVA y tests de varianza",
       x = "x", y = "Densidad", color = "Distribución") +
  theme_minimal()
```

---

## 9. Resumen: Funciones r\*, d\*, p\*, q\* en R

R proporciona 4 funciones para cada distribución con un prefijo estándar:

| Prefijo | Función     | Ejemplo           | Descripción                    |
|---------|-------------|-------------------|--------------------------------|
| `d`     | Densidad    | `dnorm(0)`        | Valor de la función densidad   |
| `p`     | Probabilidad| `pnorm(1.96)`     | $P(X \leq x)$ (CDF)           |
| `q`     | Cuantil     | `qnorm(0.975)`    | Valor $x$ tal que $P(X \leq x) = p$ |
| `r`     | Aleatorio   | `rnorm(5)`        | Generar valores aleatorios     |

```{r}
#| label: funciones-r
cat("dnorm(0) =", dnorm(0), "       (densidad en x=0)\n")
cat("pnorm(1.96) =", pnorm(1.96), " (P(Z ≤ 1.96))\n")
cat("qnorm(0.975) =", qnorm(0.975), " (z tal que P(Z ≤ z) = 0.975)\n")
cat("rnorm(5) =", round(rnorm(5), 2), "(5 valores aleatorios)\n")
```

### Tabla resumen de distribuciones

| Distribución   | Tipo     | Parámetros  | E(X)    | Var(X)    |
|----------------|----------|-------------|---------|-----------|
| Bernoulli      | Discreta | p           | p       | p(1-p)    |
| Binomial       | Discreta | n, p        | np      | np(1-p)   |
| Poisson        | Discreta | λ           | λ       | λ         |
| Normal         | Continua | μ, σ        | μ       | σ²        |
| t de Student   | Continua | df          | 0       | df/(df-2) |
| Chi-cuadrado   | Continua | df          | df      | 2·df      |
| F de Fisher    | Continua | df1, df2    | complejo| complejo  |

---

## Conclusiones

En esta sesión cubrimos las distribuciones de probabilidad más utilizadas en ciencias sociales, desde las discretas (Bernoulli, Binomial, Poisson) hasta las continuas (Normal, t, Chi-cuadrado, F). El Teorema del Límite Central justifica el uso generalizado de la distribución normal en inferencia estadística. Las funciones `d*`, `p*`, `q*`, `r*` de R nos permiten trabajar con cualquiera de estas distribuciones de forma uniforme.
