---
title: "Sesión 4: Inferencia Estadística — Estimación"
subtitle: "Doctorado en Ciencias de la Complejidad Social — CICS, UDD"
author: "Amaru Agüero (a.agueroj@udd.cl)"
date: today
format:
  html:
    theme: cosmo
    toc: true
    toc-depth: 3
    code-fold: false
    code-tools: true
    self-contained: true
lang: es
execute:
  warning: false
  message: false
---

## Introducción

En esta sesión abordamos la **inferencia estadística**: el proceso de sacar conclusiones sobre una población a partir de una muestra. Cubriremos la distribución muestral, las propiedades de los estimadores, intervalos de confianza para medias, proporciones y diferencias de medias. Trabajaremos con el dataset **Boston** del paquete `MASS`.

### Paquetes necesarios

```{r}
#| label: setup
# install.packages(c("tidyverse", "ggplot2", "MASS"))
library(tidyverse)
library(ggplot2)
library(MASS)  # Dataset Boston (precios de viviendas)
```

---

## 1. Población vs muestra

El dataset Boston contiene información de 506 suburbios de Boston. Lo trataremos como nuestra "población" para ilustrar los conceptos de muestreo.

```{r}
#| label: poblacion-muestra
data(Boston)
cat("Dataset Boston: precios de viviendas en suburbios de Boston\n")
cat("N (población simulada):", nrow(Boston), "observaciones\n")
str(Boston[, c("medv", "rm", "lstat", "crim")])

# Parámetros poblacionales
mu_pop <- mean(Boston$medv)
sigma_pop <- sd(Boston$medv)
cat("\nParámetros poblacionales:\n")
cat("  μ (media) =", round(mu_pop, 2), "mil USD\n")
cat("  σ (desv. est.) =", round(sigma_pop, 2), "mil USD\n")

# Tomar UNA muestra aleatoria
set.seed(42)
n <- 30
muestra <- sample(Boston$medv, n)
cat("\nEstadísticos muestrales (n =", n, "):\n")
cat("  x̄ (media) =", round(mean(muestra), 2), "\n")
cat("  s (desv. est.) =", round(sd(muestra), 2), "\n")
cat("  Diferencia |x̄ - μ| =", round(abs(mean(muestra) - mu_pop), 2), "\n")
```

---

## 2. Distribución muestral de la media

Si tomamos muchas muestras de tamaño $n$ y calculamos la media de cada una, estas medias forman su propia distribución. Por el TLC:

$$\bar{X} \sim N\left(\mu, \frac{\sigma}{\sqrt{n}}\right)$$

```{r}
#| label: dist-muestral
set.seed(123)
n_muestras <- 5000
n <- 30

medias_muestrales <- replicate(n_muestras, mean(sample(Boston$medv, n)))

cat("E(X̄) teórica =", round(mu_pop, 2), "\n")
cat("E(X̄) simulada =", round(mean(medias_muestrales), 2), "\n")
cat("SE teórico = σ/√n =", round(sigma_pop / sqrt(n), 2), "\n")
cat("SE simulado =", round(sd(medias_muestrales), 2), "\n")
```

```{r}
#| label: fig-dist-muestral
#| fig-cap: "Distribución muestral de la media (n = 30)"
df_dist_muestral <- data.frame(media = medias_muestrales)

ggplot(df_dist_muestral, aes(x = media)) +
  geom_histogram(aes(y = after_stat(density)), bins = 50,
                 fill = "#2E86C1", alpha = 0.6, color = "white") +
  stat_function(fun = dnorm,
                args = list(mean = mu_pop, sd = sigma_pop / sqrt(n)),
                color = "red", size = 1.2) +
  geom_vline(xintercept = mu_pop, color = "#E74C3C",
             linetype = "dashed", size = 1) +
  labs(title = "Distribución Muestral de la Media (n = 30)",
       subtitle = paste("5,000 muestras de Boston$medv | μ =",
                        round(mu_pop, 1), ", SE =",
                        round(sigma_pop / sqrt(n), 2)),
       x = "Media muestral (miles USD)", y = "Densidad") +
  theme_minimal()
```

---

## 3. Propiedades de los estimadores

Un buen estimador debe ser **insesgado** (E(estimador) = parámetro), **consistente** (converge al parámetro con más datos) y **eficiente** (menor varianza posible).

### Insesgadez y consistencia

```{r}
#| label: propiedades-estimadores
tamanos <- c(5, 10, 30, 50, 100, 200)
resultados <- data.frame()

set.seed(456)
for (n_size in tamanos) {
  medias <- replicate(5000, mean(sample(Boston$medv, n_size)))
  resultados <- rbind(resultados, data.frame(
    n = n_size,
    media_de_medias = mean(medias),
    se_estimado = sd(medias),
    se_teorico = sigma_pop / sqrt(n_size),
    sesgo = mean(medias) - mu_pop
  ))
}

cat("  n     E(X̄)     SE_est   SE_teor  Sesgo\n")
cat("------  ------   ------   ------   ------\n")
for (i in 1:nrow(resultados)) {
  cat(sprintf("  %3d   %6.2f   %6.2f   %6.2f   %6.3f\n",
              resultados$n[i], resultados$media_de_medias[i],
              resultados$se_estimado[i], resultados$se_teorico[i],
              resultados$sesgo[i]))
}
cat("\n→ El sesgo es ~0 para todos los n (estimador insesgado)\n")
cat("→ El SE decrece con √n (estimador consistente)\n")
```

### Eficiencia: media vs mediana

```{r}
#| label: eficiencia
set.seed(789)
n <- 30
medias_est <- replicate(5000, mean(sample(Boston$medv, n)))
medianas_est <- replicate(5000, median(sample(Boston$medv, n)))

cat("Eficiencia (estimando μ):\n")
cat("  Var(media):   ", round(var(medias_est), 3), "\n")
cat("  Var(mediana): ", round(var(medianas_est), 3), "\n")
cat("  Eficiencia relativa:", round(var(medias_est) / var(medianas_est), 3), "\n")
cat("  → La media es más eficiente (menor varianza)\n")
```

---

## 4. Intervalos de confianza para la media

Un intervalo de confianza al $(1-\alpha)\%$ para $\mu$ con $\sigma$ desconocida es:

$$\bar{x} \pm t^*_{n-1} \cdot \frac{s}{\sqrt{n}}$$

```{r}
#| label: ic-media
set.seed(42)
n <- 30
muestra <- sample(Boston$medv, n)
x_bar <- mean(muestra)
s <- sd(muestra)

alpha <- 0.05
t_crit <- qt(1 - alpha/2, df = n - 1)
se <- s / sqrt(n)
ic_lower <- x_bar - t_crit * se
ic_upper <- x_bar + t_crit * se

cat("Muestra: n =", n, ", x̄ =", round(x_bar, 2),
    ", s =", round(s, 2), "\n")
cat("IC 95%: [", round(ic_lower, 2), ",", round(ic_upper, 2), "]\n")
cat("t* (df =", n-1, ") =", round(t_crit, 3), "\n")
cat("¿Contiene μ =", round(mu_pop, 2), "?",
    ifelse(mu_pop >= ic_lower & mu_pop <= ic_upper, "SÍ", "NO"), "\n")

# Usando t.test()
cat("\nUsando t.test():\n")
print(t.test(muestra, conf.level = 0.95))
```

---

## 5. Cobertura del IC (Simulación)

Si construimos muchos IC al 95%, esperamos que aproximadamente el 95% contenga al verdadero $\mu$.

```{r}
#| label: cobertura
set.seed(2026)
n <- 30
n_sim <- 1000
alpha <- 0.05

ics <- data.frame(
  id = 1:n_sim, lower = numeric(n_sim), upper = numeric(n_sim),
  x_bar = numeric(n_sim), contiene_mu = logical(n_sim)
)

for (i in 1:n_sim) {
  muestra_i <- sample(Boston$medv, n)
  test <- t.test(muestra_i, conf.level = 1 - alpha)
  ics$lower[i] <- test$conf.int[1]
  ics$upper[i] <- test$conf.int[2]
  ics$x_bar[i] <- test$estimate
  ics$contiene_mu[i] <- mu_pop >= test$conf.int[1] & mu_pop <= test$conf.int[2]
}

cobertura <- mean(ics$contiene_mu) * 100
cat("Cobertura empírica (", n_sim, "ICs al 95%):", cobertura, "%\n")
cat("Cobertura nominal: 95%\n")
```

```{r}
#| label: fig-cobertura
#| fig-cap: "100 intervalos de confianza al 95%"
ics_plot <- ics[1:100, ]
ics_plot$id <- 1:100

ggplot(ics_plot, aes(x = id, y = x_bar, color = contiene_mu)) +
  geom_point(size = 1) +
  geom_errorbar(aes(ymin = lower, ymax = upper), width = 0.3, size = 0.4) +
  geom_hline(yintercept = mu_pop, color = "red",
             linetype = "dashed", size = 0.8) +
  scale_color_manual(values = c("FALSE" = "#E74C3C", "TRUE" = "#2E86C1"),
                     labels = c("No contiene μ", "Contiene μ")) +
  coord_flip() +
  labs(title = "100 Intervalos de Confianza al 95%",
       subtitle = paste("Línea roja = μ real =", round(mu_pop, 1),
                        "| Cobertura =", round(cobertura, 1), "%"),
       x = "Muestra", y = "Valor mediano de vivienda (miles USD)",
       color = "") +
  theme_minimal() +
  theme(legend.position = "bottom")
```

---

## 6. Efecto del tamaño de muestra en el IC

```{r}
#| label: efecto-n
set.seed(100)
tamanos_n <- c(10, 20, 30, 50, 100, 200, 500)
anchos_ic <- numeric(length(tamanos_n))

for (i in seq_along(tamanos_n)) {
  muestra_i <- sample(Boston$medv, tamanos_n[i])
  test <- t.test(muestra_i, conf.level = 0.95)
  anchos_ic[i] <- diff(test$conf.int)
}

df_ancho <- data.frame(n = tamanos_n, ancho = anchos_ic)

cat("  n     Ancho del IC 95%\n")
cat("------  ----------------\n")
for (i in 1:nrow(df_ancho)) {
  cat(sprintf("  %3d   %8.2f\n", df_ancho$n[i], df_ancho$ancho[i]))
}
```

```{r}
#| label: fig-ancho-ic
#| fig-cap: "El IC se estrecha con mayor tamaño de muestra"
ggplot(df_ancho, aes(x = n, y = ancho)) +
  geom_line(color = "#1F4E79", size = 1.2) +
  geom_point(color = "#E74C3C", size = 3) +
  labs(title = "Ancho del IC al 95% según Tamaño de Muestra",
       subtitle = "El IC se reduce proporcional a 1/√n",
       x = "Tamaño de muestra (n)", y = "Ancho del IC (miles USD)") +
  theme_minimal()
```

---

## 7. IC para diferentes niveles de confianza

Existe un trade-off: mayor confianza implica un IC más ancho.

```{r}
#| label: niveles-confianza
set.seed(42)
muestra <- sample(Boston$medv, 50)
niveles <- c(0.90, 0.95, 0.99)

cat("Muestra: n = 50, x̄ =", round(mean(muestra), 2), "\n\n")
for (nivel in niveles) {
  test <- t.test(muestra, conf.level = nivel)
  cat(sprintf("IC al %d%%: [%.2f, %.2f] — Ancho: %.2f\n",
              nivel * 100, test$conf.int[1], test$conf.int[2],
              diff(test$conf.int)))
}
cat("\n→ Mayor confianza = IC más ancho (trade-off)\n")
```

---

## 8. IC para proporciones

Para una proporción muestral $\hat{p}$, el IC de Wald al 95% es:

$$\hat{p} \pm z^* \sqrt{\frac{\hat{p}(1-\hat{p})}{n}}$$

```{r}
#| label: ic-proporciones
umbral <- 30
exitos <- sum(Boston$medv > umbral)
n_total <- nrow(Boston)
p_hat <- exitos / n_total

cat("¿Proporción de viviendas con valor > $30K?\n")
cat("p̂ =", round(p_hat, 3), "(", exitos, "de", n_total, ")\n")

se_p <- sqrt(p_hat * (1 - p_hat) / n_total)
z_crit <- qnorm(0.975)
ic_p_lower <- p_hat - z_crit * se_p
ic_p_upper <- p_hat + z_crit * se_p
cat("IC 95% (Wald): [", round(ic_p_lower, 3), ",",
    round(ic_p_upper, 3), "]\n")

cat("\nUsando prop.test():\n")
print(prop.test(exitos, n_total, conf.level = 0.95))
```

---

## 9. IC para diferencia de medias

Comparamos el valor de viviendas entre zonas con alta y baja criminalidad.

```{r}
#| label: ic-diferencia
Boston <- Boston %>%
  mutate(alta_crim = ifelse(crim > median(crim), "Alta", "Baja"))

cat("Comparar valor de viviendas según nivel de criminalidad:\n")
Boston %>%
  group_by(alta_crim) %>%
  summarise(
    n = n(),
    media = round(mean(medv), 2),
    desv_est = round(sd(medv), 2),
    .groups = "drop"
  ) %>%
  print()

test_2m <- t.test(medv ~ alta_crim, data = Boston, conf.level = 0.95)
cat("\nt.test para diferencia de medias:\n")
print(test_2m)
```

```{r}
#| label: fig-criminalidad
#| fig-cap: "Valor de vivienda según nivel de criminalidad"
ggplot(Boston, aes(x = alta_crim, y = medv, fill = alta_crim)) +
  geom_violin(alpha = 0.5) +
  geom_boxplot(width = 0.15, fill = "white", alpha = 0.8) +
  scale_fill_manual(values = c("#E74C3C", "#2E86C1")) +
  labs(title = "Valor de Vivienda según Nivel de Criminalidad",
       subtitle = paste("Diferencia de medias:",
                        round(diff(test_2m$estimate), 2),
                        "| IC 95%: [",
                        round(test_2m$conf.int[1], 2), ",",
                        round(test_2m$conf.int[2], 2), "]"),
       x = "Nivel de criminalidad", y = "Valor mediano (miles USD)") +
  theme_minimal() +
  theme(legend.position = "none")
```

---

## 10. Ejercicio práctico: Análisis completo

```{r}
#| label: ejercicio
set.seed(2026)
n <- 40
muestra_rm <- sample(Boston$rm, n)

cat("Análisis de número de habitaciones (n =", n, "):\n")
cat("x̄ =", round(mean(muestra_rm), 3), "\n")
cat("s =", round(sd(muestra_rm), 3), "\n")
cat("SE =", round(sd(muestra_rm)/sqrt(n), 3), "\n")

test_rm <- t.test(muestra_rm, conf.level = 0.95)
cat("IC 95%: [", round(test_rm$conf.int[1], 3), ",",
    round(test_rm$conf.int[2], 3), "]\n")
cat("μ real =", round(mean(Boston$rm), 3), "\n")
cat("¿Contiene μ?",
    ifelse(mean(Boston$rm) >= test_rm$conf.int[1] &
           mean(Boston$rm) <= test_rm$conf.int[2], "SÍ", "NO"), "\n")
```

---

## Conclusiones

En esta sesión aprendimos a: distinguir entre parámetros poblacionales y estadísticos muestrales, entender la distribución muestral y el error estándar, evaluar las propiedades de los estimadores (insesgadez, consistencia, eficiencia), construir e interpretar intervalos de confianza para medias, proporciones y diferencias de medias, y verificar mediante simulación que la cobertura empírica coincide con la nominal.
